最高法院刑事判決　　　　　　　　　　　　　　九十一年度台上字第三九九一號
　　上　訴　人　亥○○
　　　　　　　　宇○○
　　右　一　人
　　選任辯護人　劉秉鈞律師
　　上　訴　人　Ｇ○○
　　選任辯護人　薛松雨律師
　　　　　　　　馮君傑律師
　　上　訴　人　玄○○
　　　　　　　　Ｆ○○
　　右　一　人
　　選任辯護人　許進德律師
　　上　訴　人　戊○○
　　　　　　　　申○○
　　　　　　　　午○○
　　右　一　人
　　選任辯護人　張金盛律師
　　上　訴　人　己○○
　　選任辯護人　陳煥生律師
　　上　訴　人　Ｅ○○
　　　　　　　　天○○
　　右　一　人
　　選任辯護人　李巾律師
　　上　訴　人　辛○○
　　選任辯護人　陳煥生律師
　　上　訴　人　甲○○
　　選任辯護人　藍松喬律師
　　上　訴　人　巳○○
　　　　　　　　癸○○
　　　　　　　　壬○○
　　　　　　　　酉○○
　　　　　　　　Ｃ○○
　　右　一　人
　　選任辯護人　陳智義律師
　　上　訴　人　卯○○
　　　　　　　　乙○○
　　　　　　　　Ｄ○○
　　　　　　　　丙○○
　　　　　　　　未○○
　　　　　　　　地○○
　　右　一　人
　　選任辯護人　劉秉鈞律師
　　上　訴　人　寅○○
　　選任辯護人　許進德律師
　　上　訴　人　丑○○
　　選任辯護人　許進德律師
　　上　訴　人　黃○○
　　選任辯護人　許進德律師
　　上　訴　人　Ｂ○○
　　　　　 (原名黃永文) 身.
　　選任辯護人　連元龍律師
　　上　訴　人　庚○○
　　選任辯護人　連元龍律師
　　上　訴　人　丁○○
　　選任辯護人　許進德律師
　　上　訴　人　子○○
　　選任辯護人　文聞律師
　　上　訴　人　辰○○
　　選任辯護人　文聞律師
　　上　訴　人　戌○○
　　選任辯護人　文聞律師
　　上　訴　人　Ｈ○○
　　選任辯護人　文聞律師
　　上　訴　人　宙○○
　　選任辯護人　陳佳瑤律師
　　　　　　　　吳佳育律師
　　上　訴　人　Ａ○○
右上訴人等因違反貪污治罪條例案件，不服台灣高等法院中華民國九十年八月二十七
日、九十年九月二十七日第二審判決（八十九年度上訴字第二五一七號，起訴案號：
臺灣桃園地方法院檢察署八十七年度偵字第一二○二八、一二○二九、一二○三○、
一二○三一、一二七九八、一三七七三、一二四六一、一六○九二、一六八九九、一
七六五二、一七六五三號），提起上訴，本院判決如左：
    主  文
原判決關於亥○○、宇○○、Ｇ○○、玄○○、Ｆ○○、戊○○、申○○、午○○、
己○○、Ｅ○○、天○○、辛○○、巳○○、癸○○、壬○○、酉○○、Ｃ○○、卯
○○、乙○○、Ｄ○○、未○○、地○○、寅○○、丑○○、黃○○、Ｂ○○、庚○
○、丁○○、子○○、辰○○、戌○○、Ｈ○○、宙○○部分，及甲○○交付賄賂部
分，與Ａ○○交付賄賂（八十六年）部分均撤銷，發回台灣高等法院。
其他上訴駁回。
    理  由
壹、發回部分：
本件原判決認定：上訴人亥○○係中央警官學校第五十期畢業，嗣於該校改制為中央
警察大學（下稱警大）後回校任教，自民國（下同）八十三年六月十五日起兼代該校
電子機計算中心（下稱電算中心）代理主任至八十七年七月三十一日止（以該校發佈
之校函為準），負責綜理該校資訊行政、教學及研究事項等業務，為依據法令從事公
務之人員。而該電算中心於該校辦理招生考試時，負責招生委員會電子計算機作業組
業務，其職掌事項為擬定電子計算機作業人員訓練計畫、簽印及測試有關電腦閱卷卡
片、輸入及輸出考生資料、負責電腦閱卷及核計考試成績、打印成績單及協助錄取分
發工作、處理考生申請成績複查等事項。乃亥○○竟利用其負責前開電腦閱卷工作之
便，於該校八十六年度專修班、二技班及八十七年度二技班、大學部等招生考試中，
對於違背職務之行為，直接或經由仲介者向考生收受金額不等之賄賂（詳如後敘），
而違背其職務；或基於情誼等因素，對於部分考生（詳如後敘）未收取賄賂，而對於
主管之事務，直接圖利考生不法之利益，經由以下之舞弊方法竄改考生成績分數，使
得前開之考生們藉由其幫助得以錄取，均足以生損害警大招生考試之公平性、正確性
及其他依正常程序參加考試之考生，其舞弊之方法及內容如左：
（甲）亥○○舞弊方法：
（一）關於八十六年度專修班、二技班之舞弊方法：
亥○○於收得考生賄款（直接或經由仲介者轉交）後，即將相關之考生姓名或准考
證號碼鍵入渠之電腦檔案內，而其在閱卷（ＰＲＩＭＥ）電腦系統內設定ＲＥＭＮ程
式，於主程式啟動核算成績時，會跟隨啟動，而依據其先前所輸入之考生准考證號碼
或姓名竄改該等考生各科成績分數或資績分數，使各該考生得以達到錄取標準，因而
變造其他同仁依職務所鍵入原本屬正確之前開考生成績，且其明知經其更改之各該考
生成績及該等考生錄取事項均係不實之事項，仍將該等資料登載於其職務上所掌之考
生成績單及初試錄取榜單，並交由警大教務處之人員寄發予考生及公告放榜。亥○
○又依據前開程式內所載該等考生之姓名或准考證號碼，依據考試科目代號而鍵入電
腦，而依標準答案卡及前開ＲＥＭＮ程式所更改後之考生成績，在終端機銀幕上直接
竄改先前已由讀卡機讀入所有考生電腦答案卡中之前揭考生答案（因ＲＥＭＮ程式已
核算前揭考生之科目與分數，故依該程式更改前述考生答案卡內之答案科目數可能不
盡相同），使該答案卡之分數與其經由該程式竄改後之成績相同，而變造其他同仁依
職務藉由讀卡機讀入前揭考生原所塗劃之答案。因放榜後電腦答案卡仍置於電算中
心終端機室之時間甚久，故亥○○再列印所竄改前揭考生之各科答案內容報表（其上
印有考生准考證號碼、考試科目代號及各科竄改後之答案），而俟機進入終端機室內
依據前所列印之報表、准考證號碼及考試科目代號等資料，抽出該等考生之電腦答案
卡，再依據前所列印之報表及竄改後之答案，對照題號依序塗改各該考生原始答案卡
之答案，且於變造該等私文書後，於教務處人員前來收取答案卡時，將前開經其變造
及未經變造之答案卡一併交付予該等人員。
（二）關於八十七年度二技班、大學部舞弊之方法：
亥○○於警大八十七年度二技班及大學部考試前，基於前開收受賄賂及偽造、變造
文書之概括犯意，原擬依前述之方法竄改考生成績，乃透過仲介者大肆招攬考生。
嗣警大於八十七年前開考試前，為防止考試有舞弊情形，雖於八十七年七月十二日由
校長口頭告知亥○○免兼電算中心主任（行政作業程序至八十七年七月三十一日始完
成）。惟因電算中心之電腦系統屬亥○○最熟稔，故亥○○仍須負責該次考試電腦閱
卷及核計考試成績、打印成績單等工作。且因本次考試之電腦答案卡受到嚴密之管制
，以及亥○○使用電腦之時間與機會不似去年便利，因此無法如同八十六年度般得以
再於終端機前為有關考生更改答案，故僅以其於八十六年度即設定之ＲＥＭＮ程式，
於主程式啟動核算成績時，依據其先前所輸入之考生准考證號碼或姓名竄改各該考生
各科成績分數或資績分數，使該等考生得以達到錄取標準，因而變造其他同仁依職務
所鍵入原本屬正確之前開考生成績，且其明知經其更改之各該考生成績及該等考生錄
取事項均係不實之事項，仍將該等資料登載於其職務上所掌之考生成績單及初試錄取
榜單，並交由警大教務處之人員寄發予考生及公告放榜。且其又設定該程式於執行前
揭動作完畢後即自動刪除，致使本件案發後，內政部警政署刑事警察局資訊室人員無
法由相關之電腦中查得該程式。
（乙）、關於八十六年度專修班及二技班之舞弊內容：
一上訴人亥○○經由上訴人宇○○收受上訴人Ａ○○、玄○○等（二人係經由Ｇ○○
介紹）賄款部分：
(一)Ａ○○於八十六年間，係任內政部警政署保安警察第一總隊直屬中隊隊員，調派於
台灣省警察專科學校（下稱警專）代理區隊長及擔任事務員職務（嗣因考取警大八十
六年二技班，而於八十六年十一月二十四日調派內政部警政署保安警察第一總隊第五
大隊隊員，惟於八十七年十二月十四日被免職）。(二)Ｇ○○於八十六年間為本件行為
時係任警專總隊部訓導（於八十七年十二月十四日被免職），為依據法令從事公務之
人員。(三)玄○○於八十六年間任職於雲林縣警察局北港分局警備隊擔任警員（已於八
十七年十二月十四日被免職），為依據法令從事公務之人員。(四)緣Ａ○○與Ｇ○○原
為警專同事，因Ａ○○於八十六年九月初報考警大八十六年度二技班時，耳聞有特殊
管道可使考生考上警大就讀，乃與Ｇ○○談及此事，而Ｇ○○因與宇○○係苗栗縣後
龍鎮同鄉，且先前在中央警官學校就讀時曾由宇○○授課。Ａ○○遂基於對於依據法
令從事公務之人員，關於違背職務之行為行求賄賂之犯意，請Ｇ○○代向宇○○聯絡
；而Ｇ○○亦基於幫助Ａ○○對於依據法令從事公務之人員，關於違背職務之行為行
求賄賂之犯意，應允由其向宇○○聯絡。嗣經Ｇ○○向宇○○詢得其確有非屬正當方
式之特殊管道可使考生順利考上警大，惟每名考生須付新台幣（下同）一百萬元才能
幫忙，Ｇ○○即以此告訴Ａ○○，Ａ○○即基於對於依據法令從事公務之人員，關於
違背職務之行為期約及交付賄賂之犯意聯絡，請Ｇ○○再與宇○○聯絡交款之時間及
地點，而Ｇ○○亦基於幫助Ａ○○對於依據法令從事公務之人員，關於違背職務之行
為期約並交付賄賂之犯意，由Ｇ○○與宇○○約定交付賄款之時間、地點。Ａ○○因
見已與宇○○搭上線，乃將此情告知當時任警員，且同時亦有報考警大八十六年度二
技班之兄嫂玄○○，玄○○經考慮後，亦決定要循此管道入學，乃與Ａ○○基於對於
依據法令從事公務之人員，關於違背職務之行為行求、期約賄賂之犯意聯絡，由Ａ○
○再請Ｇ○○幫忙向宇○○詢問可否增加一人，而Ｇ○○亦基於幫助玄○○對於依據
法令從事公務之人員，關於違背職務之行為行求及期約賄賂之犯意，代向宇○○徵詢
，經宇○○同意後，Ａ○○遂與玄○○共同基於對於依據法令從事公務之人員，關於
違背職務之行為交付賄賂之犯意聯絡，由玄○○分次將不知情之Ａ○○母親黃王滿子
交付之一百二十萬元以及其自己由郵局定存解約所得之八十萬元，先匯入Ａ○○位於
金融機構之帳戶內。再由Ａ○○於八十六年九月二十三日上午六時許，駕車自警專搭
載Ｇ○○，共同攜帶現金二百萬元及渠與玄○○之個人基本資料，前往與宇○○約定
之台北市○○○路交流道附近啟聰學校門口，於抵達時，宇○○早已在該處坐於自用
小客車內等候。旋經Ｇ○○介紹Ａ○○與宇○○認識後，Ａ○○乃坐入宇○○自用小
客車之右前座，將其預先備妥之現金二百萬元與其自己及玄○○之基本資料交付予宇
○○後離去。而宇○○則於數日後之八十六年九月間某日，在警大旁之大崗國中對面
倉庫之停車場內，交付內裝一百萬元及包含Ａ○○、玄○○及後述Ｆ○○、戊○○、
申○○、午○○、己○○、Ｅ○○等個人資料之一只塑膠袋交付予亥○○。嗣經八十
六年九月二十八日考試後，Ａ○○與玄○○二人果然順利通過考試，並進入警大就讀
。
二上訴人亥○○經由上訴人宇○○收受上訴人Ｆ○○、戊○○、申○○、午○○、己
○○、Ｅ○○等六人賄款部分：
(一)Ｆ○○於本件行為時係基隆市警察局第二分局警備隊警員（於八十七年十二月十四
日被免職）；戊○○於本件行為時係苗栗縣警察局苗栗分局北苗派出所警員（於八十
七年十二月十四日被免職）；申○○於本件行為時係基隆市警察局第三分局警備隊警
員（於八十七年十二月十四日被免職）；午○○於本件行為時係基隆市警察局第一分
局忠二路派出所警員（於八十七年十二月十四日被免職）；己○○於本件行為時係台
北縣警察局金山分局警備隊警員（於八十七年十二月十四日被免職）；Ｅ○○原係內
政部警政署保安警察第一總隊第五大隊隊員，於八十六年七月一日調任內政部警政署
航空警察局保安警察隊警員（於八十七年十二月十四日被免職），其等六人均為依據
法令從事公務之人員。(二)Ｆ○○、戊○○、申○○、午○○、己○○、Ｅ○○等六人
均有報考八十六年度警大二技班考試，於八十六年九月二十八日警大二技班考試前，
得知透過宇○○有非屬正途之特殊管道可讓考生進入警大就讀，乃分別於同年九月二
十八日考試前之同年九月間某日，在某不詳地點，各基於對於依據法令從事公務之人
員，關於違背職務之行為期約與交付賄賂之犯意，分別交付一百萬元予宇○○，而宇
○○則於數日後之某不詳日期，在警大旁之大崗國中對面倉庫之停車場內，將內裝一
百萬元及前開六名考生並Ａ○○、玄○○個人資料之一只塑膠袋交予亥○○，所餘之
七百萬元則均由宇○○取得。嗣經八十六年九月二十八日考試後，Ｆ○○、戊○○、
申○○、午○○、己○○、Ｅ○○等六人果然順利通過考試，並均進入警大就讀。
三上訴人亥○○收受上訴人天○○、辛○○及同案被告但家齊賄款部分：
(一)天○○於八十六年間係台北市政府警察局交通警察大隊中山分隊隊員（於八十七年
八月十三日被免職）；但家齊於八十六年間係任台北市政府警察局文山第二分局興隆
派出所警員（於八十七年十月二十八日辭職獲准）；辛○○於八十六年間係任台北市
政府警察局內湖分局西湖派出所警員（於八十七年十二月十五日被免職），均為依據
法令從事於公務之人員。(二)天○○於八十六年間有報考當年度警大二技班考試，因其
之前曾任職台北縣警察局汐止分局烘內派出所警員，經由其管區內居民郭秀媚之介紹
認識當時任教於警大之亥○○，並漸熟悉，因而得知亥○○有不正管道可令考生進入
警大就讀，遂於八十六年八月初，將此情告知亦有報考同一科系之警專第八期之同學
但家齊，二人遂共同基於對於依據法令從事公務之人員，關於違背職務之行為行求賄
賂之犯意聯絡，由天○○約亥○○在位於台北縣林口鄉○○○路○段八十九號之香榭
儷舍大飯店（下稱香榭飯店）內用餐，並於席間詢問亥○○有關該管道所需之價碼，
經亥○○以手指在餐桌上劃「」之字樣，示意每人需賄款五十萬元後，天○○與但
家齊二人遂又共同基於對於依據法令從事公務之人員，關於違背職務之行為期約與交
付賄賂之犯意聯絡，復由天○○與亥○○約妥交款之時間、地點。而但家齊於得知此
管道後，亦將欲行賄之金額、時間、地點告知其警專第八期同學辛○○，要辛○○考
慮是否要行賄及共同前往交款。於數日後，天○○搭載但家齊依約前往香榭飯店欲交
付賄款予亥○○，途中但家齊告知天○○已將行賄之事告知辛○○，並以電話詢問辛
○○是否一同前往，經辛○○答稱將一同前往行賄後，但家齊、辛○○、天○○三人
遂共同基於對於依據法令從事公務之人員，關於違背職務之行為交付賄賂之犯意聯絡
，再由天○○以電話向亥○○告稱「將多一個同學要來」等語。嗣天○○與但家齊二
人先到達香榭飯店門口，而亥○○稍後始駕車前來，天○○與但家齊二人遂至亥○○
車上，經亥○○將該車輛往前開約二十公尺後，天○○與但家齊即分別交付內裝現金
五十萬元及其等個人基本資料之牛皮紙袋一個予亥○○（公訴人誤以天○○係交付空
牛皮紙袋）。約過十分鐘後，辛○○亦駕車前來，旋手持內裝現金五十萬元與其個人
基本資料之黑色手提包下車，並依天○○之指示進入亥○○之前開車輛，由天○○、
但家齊二人介紹亥○○與辛○○認識後，天○○與但家齊二人即離開亥○○之車內，
而留辛○○與亥○○二人在車內，辛○○遂將前開現金五十萬元與個人基本資料交付
予亥○○，而後四人即同至位於桃園縣龜山鄉○○○路三六八號醉鴛鴦海產店用餐。
嗣經八十六年九月二十八日考試後，天○○、但家齊與辛○○三人果然順利通過考試
，並進入警大就讀。
四上訴人亥○○經由同案被告王俊傑收受上訴人甲○○賄款部分：
(一)甲○○於八十六年九月間為本件行為時係台中市警察局第一分局第三組警員，為依
據法令從事公務之人員（於八十七年十二月十四日被免職）。(二)甲○○因於八十六年
九月間，與在該分局內實習亦為依據法令從事公務人員之王俊傑相識（王俊傑為亥○
○之外甥，業經原審另以八十九年度上訴字第一八二六號判處有期徒刑七年，褫奪公
權五年在案），而亥○○當時正任教警大，且負責該校當年度二年制技術系班招生委
員會電子計算機作業組業務及電腦閱卷、核計考試成績、打印成績單等工作而屬依據
法令從事於公務。因亥○○前曾要知悉其係以向考生收取金錢後，為考生修改電腦成
績，使考生得以錄取之王俊傑為其仲介欲報考警大之考生，故王俊傑即與亥○○共同
基於對於違背職務之行為，要求賄賂之犯意聯絡，由王俊傑詢問甲○○是否有意進入
警大就讀，其有特殊門路可達成，惟代價為七十萬至八十萬元間，經甲○○表明有意
願後，王俊傑遂與亥○○聯繫，經確認每人之價碼為七十萬元後，甲○○亦表示對此
價碼同意，並基於對於依據法令從事公務之人員，關於違背職務之行為期約與交付賄
賂之犯意，於同年九月間某日，經由王俊傑之安排於台北縣林口鄉之香榭飯店與亥○
○見面，經王俊傑引介後，甲○○告知亥○○因其手頭不便僅先籌得四十萬元，餘款
待日後再補足，經亥○○應允，甲○○遂將其所攜帶之現金四十萬元及個人資料交付
予亥○○收受，並於兩日後，在警大門口外，將餘款三十萬元交付予王俊傑收受，而
王俊傑亦將該三十萬元轉交予亥○○。嗣甲○○經八十六年九月二十八日考試後，果
然順利通過考試，並進入警大就讀。
五上訴人亥○○收受同案被告鄭達麟、上訴人巳○○賄款部分：
(一)關於亥○○收受鄭達麟賄款部分：鄭達麟於八十六年間係台中市警察局刑事警察隊
偵查員，為依據法令從事公務之人員（嗣於八十七年八月十三日被免職），與李三明
（原係內政部警政署保安警察隊第七總隊員，亦為依據法令從事公務之人員，已於八
十七年八月十三日死亡，經台灣桃園地方法院檢察署檢察官簽結）二人，係因李三明
曾至鄭達麟之隊部訪友而相識，而李三明則因與亥○○（當時正任教警大且負責該校
當年度二技班招生委員會電子計算機作業組業務及電腦閱卷、核計考試成績、打印成
績單等工作而屬依據法令從事於公務之人員）有師生之誼熟識。於八十六年七月間，
李三明得知鄭達麟有意報考警大八十六年度二技班考試，乃以電話向鄭達麟告稱其有
門路可考上警大，鄭達麟得知該情後，即與李三明共同基於對於依據法令從事公務之
人員，關於違背職務之行為行求賄賂之犯意聯絡，由李三明代為安排與亥○○見面，
數日後，經李三明之引介，鄭達麟與亥○○在亥○○之辦公室內見面，三人隨後至林
口交流道附近之某餐廳用餐，餐後，鄭達麟在李三明之授意下，坐上亥○○駕駛之自
用小客車內，亥○○乃以手指在方向盤上寫「」之字樣示意，鄭達麟明瞭其意後即
下車，而與李三明即共同基於對於依據法令從事公務之人員，關於違背職務之行為期
約與交付賄賂之犯意聯絡，並由李三明與亥○○約妥交款之時間、地點後，再由鄭達
麟返家後籌措賄款。二天後，鄭達麟復經李三明之安排，與亥○○約於香榭飯店地下
室停車場會合，鄭達麟則於李三明面前，交付賄款八十萬元及其個人資料予亥○○收
受。嗣經八十六年九月二十八日考試後，鄭達麟果然順利通過考試，並進入警大就讀
。(二)關於亥○○經由李三明收受巳○○賄款部分：巳○○於八十六年間係台北市政府
警察局大安分局臥龍街派出所警員，為依據法令從事公務之人員（於八十七年十二月
十五日被免職），其有意報考當年度警大二技班考試，因自李三明處得知李某有不正
管道可讓考生考上進入警大就讀。乃於警大八十六學年度二技班八十六年九月二十八
日考試前，與李三明共同基於對於依據法令從事公務之人員，關於違背職務之行為行
求賄賂之犯意聯絡，由李三明代為查詢所需之賄款金額為九十萬元後，即與李三明共
同基於對於依據法令從事公務之人員，關於違背職務之行為期約與交付賄賂之犯意聯
絡，由李三明將巳○○於不詳時、地所交付之九十萬元及巳○○之個人資料，於另不
詳時間，趁亥○○課餘之際，拿至亥○○辦公室內交付予亥○○。嗣經八十六年九月
二十八日考試後，巳○○果然順利通過考試，並進入警大就讀。
六上訴人亥○○收受上訴人癸○○（透過壬○○）、壬○○二人賄款部分：
(一)癸○○於八十六年間，係彰化縣警察局二林分局警備隊隊員（嗣因考上警大八十六
年度專修班，而於八十六年九月二十五日起調任內政部警政署保安警察第一總隊第五
大隊隊員，於八十七年十二月十四日被免職）；壬○○於八十六年間係苗栗縣警察局
大湖分局第三組巡官（於八十七年十二月十四日被免職），渠二人均為依據法令從事
公務之人員。(二)緣癸○○之胞兄壬○○曾於八十四年八月間至八十六年六月間就讀警
大專修班，因而與亥○○（當時正任教警大且負責該校當年度二技班招生委員會電子
計算機作業組業務及電腦閱卷、核計考試成績、打印成績單等工作而屬依據法令從事
於公務之人員）有師生之誼進而熟識，並因此得知亥○○有門路可進入警大就讀。嗣
癸○○報考警大八十六年度專修班考試，且自其胞兄壬○○處得知亥○○有特殊管道
，遂於警大八十六年度專修班考前，與壬○○共同基於對於依據法令從事公務之人員
，關於違背職務之行為行求賄賂之犯意聯絡，委其胞兄壬○○向亥○○探尋該門路之
行賄價碼，壬○○乃藉在校就讀之便，與亥○○確認行賄價碼為每人六十萬元後轉知
癸○○，癸○○遂與壬○○共同基於對於依據法令從事公務之人員，關於違背職務之
行為期約與交付賄賂之犯意聯絡，由癸○○將六十萬元（公訴人誤認係七十萬元，詳
如後述）交付予壬○○，再由壬○○趁亥○○課後回辦公室之際，在亥○○辦公室內
交該賄款及癸○○之個人年籍資料予亥○○收受，嗣經八十六年七月十日、十一日之
考試後，癸○○果然順利通過考試，並進入警大就讀。
七上訴人酉○○、Ｃ○○、卯○○三人部分：
(一)關於亥○○收受酉○○賄款部分：酉○○於本件行為時係台北市政府消防局大同分
隊隊員，為依據法令從事公務之人員（於八十八年二月十日被免職），因報考八十六
學年度警大二技班考試，而於得報考之時起至該類考試前之某不詳時、地，基於對於
依據法令從事公務之人員，關於違背職務之行為期約與交付賄賂之犯意，而直接交付
三十萬元（公訴人誤認係五十萬元以上）予亥○○收受，嗣經八十六年九月二十八日
考試後，酉○○果然順利通過考試，並進入警大就讀。(二)關於亥○○收受Ｃ○○賄款
部分：Ｃ○○於八十六年為本件行為時，係台中縣警察局交通警察隊第二組隊員，為
依據法令從事公務之人員（於八十七年十二月十四日被免職），其於八十六年間，報
名警大二技班考試，因其之前即已認識在該校任教而屬依據法令從事於公務者之亥○
○，且知亥○○有不正管道可以通過考試，竟基於對於依據法令從事公務之人員，關
於違背職務之行為為期約與交付賄賂之犯意而決意行賄，於八十六年九月二十八日警
大二技班考試前與亥○○約定賄款金額，並於不詳時地直接交付三十萬元（公訴人誤
認係五十萬元以上）予亥○○收受。嗣經八十六年九月二十八日考試後，Ｃ○○果然
順利通過考試，並進入警大就讀。(三)關於亥○○收受卯○○賄款部分：卯○○於八十
六年間為內政部警政署雪霸國家公園警察隊隊員，為依據法令從事公務之人員（其於
考取警大八十六年度專修班後，調任內政部警政署保安警察第一總隊第五大隊隊員，
於八十七年十二月十四日被免職），前經Ｃ○○之介紹，認識在警大任教而屬依據法
令從事於公務之亥○○，因卯○○於八十六年間，有報名警大專修班考試，且知悉亥
○○有不正管道可以通過考試，乃基於對於依據法令從事公務之人員，關於違背職務
之行為為期約與交付賄賂之犯意而決意行賄，於八十六年七月十日、十一日考試前某
日，與亥○○約定賄款金額，並於不詳時地直接交付三十萬元（公訴人誤認係五十萬
元以上）予亥○○收受。嗣經前開二日之考試後，卯○○果然順利通過考試，並進入
警大就讀。
八上訴人亥○○收受上訴人乙○○賄款部分：
乙○○於本件行為時係台北縣警察局海山分局第二組警員，為依據法令從事公務之人
員，於考取警大八十六年度專修班後，調任內政部警政署保安警察第一總隊第五大隊
隊員（於八十七年十二月十四日被免職），於八十六年間，經當時於台北縣警察局海
山分局擔任巡官，為依據法令從事公務人員之鄭振豐（未據起訴）介紹，認識當時任
教於警大而屬依據法令從事於公務之亥○○。嗣乙○○報名當年度警大專修班，因知
悉亥○○有不正管道可讓考生錄取，乃基於對於依據法令從事公務之人員，關於違背
職務之行為為期約與交付賄賂之犯意決意行賄，並委請鄭振豐幫忙，而鄭振豐即基於
幫助對於依據法令從事公務之人員，關於違背職務之行為為期約與交付賄賂之犯意，
為乙○○與亥○○約定賄款金額為三十萬元（公訴人認係五十萬元以上，詳如後述）
及交付賄款之時間、地點後，再由乙○○於八十六年七月十日、十一日考試前之不詳
時地，將所需賄款三十萬元交付予鄭振豐依其與亥○○約定之不詳時間、地點，轉交
予亥○○收受。嗣經前開二日之考試後，乙○○果然順利通過考試，並進入警大就讀
。
九上訴人亥○○直接圖利考生同案被告李憲德（有關李憲德所涉行賄罪嫌及變造公文
書罪嫌，均經原審判決無罪，詳如後述）部分：
亥○○於警大八十六年度專修班考試八十六年七月十日、十一日初試後，依前揭方式
為李憲德竄改分數舞弊，而對於其主管之事務直接圖利李憲德不法之利益，使李憲德
得以順利通過考試，並進入警大就讀專修班。
（丙）、關於八十七年度二技班及大學部舞弊內容部分：
一、上訴人亥○○透過同案被告鄭達麟仲介部分：
緣鄭達麟於報考警大八十六年度二技班時，經李三明介紹行賄亥○○入學，因而與亥
○○相識，嗣其於就讀警大二技班第六十四期後，與亥○○更加熟識，因其得知亥○
○有意再如同警大八十六年度二技班考試時，向考生收取賄款，而於電腦上竄改考生
之成績，使得行賄考生得以考上警大之方式賺取金錢，且亥○○亦曾明白向其表示：
僅向每名考生收取八十萬元之賄款，至於向考生開價多少及從中賺取多少差價則由仲
介者自憑本事等語，鄭達麟因而與亥○○共同基於對於違背職務之行為收受賄賂及變
造公文書之犯意聯絡，並基於概括之犯意，而由鄭達麟收受以下各考生交付之賄款：
(一)同案被告黃榮啟部分：黃榮啟（業經第一審判處罪刑確定，於本件行為時係新竹縣
警察局竹北分局山崎派出所警員，於八十七年八月十三日被免職）為依據法令從事公
務之人員，與鄭達麟係警專第九期同學。於八十七年二月間，經鄭達麟告知黃榮啟花
一百二十萬元即有門路可考上警大八十七年度二技班就讀，黃榮啟乃基於對於依據法
令從事公務之人員，關於違背職務之行為期約與交付賄賂之犯意，而向鄭達麟表明其
行賄之意願，嗣後依約在警大旁之小廟前與鄭達麟、亥○○會合，由鄭達麟引介黃榮
啟與亥○○認識後，黃榮啟乃將現金一百二十萬元及個人資料交付予亥○○收受後離
去，亥○○則於黃榮啟離去後，在該處將其中之賄款抽出四十萬元分予鄭達麟，嗣經
八十七年七月十日、十一日考試，黃榮啟果然順利通過初試，惟因警大查覺該考試有
舞弊情事，黃榮啟於八十七年八月七日複試時則未通過。(二)同案被告曾梓卿部分：曾
梓卿（業經第一審判處罪刑確定，於本件行為時係內政部警政署國道公路警察局第五
警察隊隊員，於八十七年八月十三日被免職）為依據法令從事公務之人員，與鄭達麟
亦係警專第九期同學。於八十六年底，曾至鄭達麟位於台南縣新市鄉之家中詢問準備
考試之道，經鄭達麟告知曾梓卿有辦法可讓其考上警大，但需將金錢備妥等語。嗣於
八十七年二月間，曾梓卿經鄭達麟邀約至警大校門口見面後，二人至「華夏大飯店」
（位於桃園縣龜山鄉○○○路二十八號）內與亥○○會合用餐，席間鄭達麟向曾梓卿
介紹稱亥○○有辦法可讓其進入警大就讀，亥○○隨後以筷子在餐桌上寫「１２０」
之字樣後即暫離位，曾梓卿即詢問鄭達麟該舉止係何用意，鄭達麟乃告知係要其準備
一百二十萬元之意思，曾梓卿基於對於依據法令從事公務之人員，關於違背職務之行
為期約與交付賄賂之犯意，而向鄭達麟表明其行賄之意願，並在鄭達麟之安排下，於
一週後，與鄭達麟、亥○○二人在香榭飯店內會合用餐，由曾梓卿將該現金一百二十
萬及其個人資料裝於手提袋內交付予亥○○收受，亥○○並於用餐後，在該飯店地下
停車場內，趁曾梓卿未注意之際，將其中賄款抽出四十萬元分予鄭達麟，嗣經八十七
年七月十日、十一日考試，曾梓卿果然順利通過初試，惟因警大查覺該考試有舞弊情
事，曾梓卿於八十七年八月七日複試時則未通過。(三)上訴人Ｄ○○及同案被告劉建邦
、陳國民二人部分：Ｄ○○、劉建邦部分：Ｄ○○非公務人員，亦非受公務機關委
託承辦公務之人員，與鄭達麟係高中同學，於八十七年一月間，至鄭達麟位於台南縣
新市家中拜訪，得知鄭達麟正在警大二技班就讀，乃告訴鄭達麟其胞弟劉建邦（服務
於台北市政府警察局大安分局和平東路派出所，為依據法令從事公務之人員，於八十
七年八月十三日被免職，經第一審判處行賄罪刑部分，業經撤回上訴確定）。因鄭達
麟有與亥○○共同基於對於違背職務之行為，要求賄賂之概括犯意聯絡，遂由鄭達麟
告知Ｄ○○有門路可考上警大，但需一百二十萬元，Ｄ○○返家後即將此情轉知劉建
邦。迄八十七年五月間，劉建邦幾經考慮後決意行賄，乃基於對於依據法令從事公務
之人員，關於違背職務之行為期約與交付賄賂之犯意，由基於幫助劉建邦行賄犯意之
Ｄ○○聯絡鄭達麟，告知錢已備妥，嗣再由鄭達麟偕同Ｄ○○、劉建邦兄弟二人至亥
○○位於警大校內之辦公室，並引介雙方認識。Ｄ○○與劉建邦二人在確認此管道確
屬可行後，即於四天後，由鄭達麟陪同Ｄ○○至亥○○之前開辦公室內，將現金一百
二十萬元及劉建邦之個人資料交付予亥○○收受，亥○○則於Ｄ○○離去後，在辦公
室內將其中之賄款抽出四十萬元分予鄭達麟。嗣經八十七年七月十日、十一日考試，
劉建邦果然順利通過初試，惟於八十七年八月七日複試時則未通過。Ｄ○○、陳國
民部分：Ｄ○○因前開之行賄行為已知此管道行賄之價碼，嗣得知亥○○僅向每名考
生收取八十萬元之賄款，至於向考生開價多少及從中賺取多少差價則由仲介者各憑本
事，且鄭達麟已從仲介劉建邦之過程中賺取差額四十萬元，Ｄ○○乃向鄭達麟抱怨，
鄭達麟自覺不好意思，即向Ｄ○○稱若其有辦法仲介考生，將不賺取差額，讓其亦有
賺錢機會。Ｄ○○因而萌生貪念，於八十七年七月十日、十一日之警大二技班初試（
即筆試）前二、三日，北上找劉建邦，而認識當時在場與劉建邦同為警專第十期同學
之陳國民（業經第一審判處罪刑確定，於本件行為時係內政部警政署國道公路警察局
第一警察隊隊員，為依據法令從事公務之人員，而於八十七年八月十三日被免職），
因陳國民亦亟希望進入警大就讀，Ｄ○○即透過鄭達麟而與亥○○共同基於對於違背
職務之行為要求賄賂之犯意聯絡，由Ｄ○○於上開考試後數日，即以電話向陳國民稱
有此管道可進入警大，惟陳稱係因筆試已舉行過了，故價錢較高，每名需賄款一百四
十五萬元云云。陳國民乃基於對於依據法令從事公務之人員，關於違背職務之行為期
約與交付賄賂之犯意，而應允行賄，並於同年七月十六日通知Ｄ○○至其所任職位於
台北縣泰山鄉大坑村一號之內政部警政署國道公路警察局第一隊隊部之車輛保養廠內
收取現金一百四十五萬元及陳國民之個人資料。嗣Ｄ○○於收得前開賄款後，即趁機
將其中之六十五萬元抽出，並即聯絡鄭達麟在台北市松山機場門口碰面，而鄭達麟則
約亥○○至該處取款。當晚約九時許，亥○○駕車至松山機場門口後，Ｄ○○與鄭達
麟二人即搭上亥○○之自用小客車後，Ｄ○○旋將該八十萬元與陳國民之個人資料交
付予亥○○後下車離去。嗣上開考試初試成績放榜時，陳國民果然順利通過初試，惟
因警大查覺該考試有舞弊情事，陳國民於八十七年八月七日複試時則未通過。(四)同案
被告陳游介、吳順正二人部分：陳游介（經第一審判刑確定，於本件行為時係台北市
政府警察局交通警察大隊中正第二分隊隊員，為依據法令從事公務之人員，於八十七
年八月十三日被免職）與鄭達麟係警專第九期同學。於八十七年二月間，經鄭達麟告
知陳游介稱有門路可考上警大二技班，但須花一百二十萬元等語，嗣陳游介於八十七
年三月間，將此情形告知其警專之同期同學吳順正（原為同案被告，經第一審判刑確
定，於本件行為時係台北市政府警察局交通警察大隊中正第一分隊隊員，為依據法令
從事公務之人員，於八十七年八月十三日被免職），陳游介並與吳順正商討，認為可
行，渠二人乃共同基於對於依據法令從事公務之人員，關於違背職務之行為期約與交
付賄賂之犯意聯絡，而與鄭達麟聯絡，由鄭達麟聯絡交付賄款事宜。迄八十七年三月
底某日晚間，陳游介與吳順正二人相偕至警大校門口與鄭達麟會合後，由鄭達麟引導
至亥○○之辦公室內，經鄭達麟引介雙方認識後，陳游介與吳順正二人即各將現金一
百二十萬元及個人資料置於茶桌上交付予亥○○收受。亥○○則俟渠二人離去後，在
該處將其中之賄款各抽出四十萬元分予鄭達麟。嗣經八十七年七月十日、十一日考試
，陳游介與吳順正二人果然順利通過初試，惟因警大查覺該考試有舞弊情事，陳游介
與吳順正於八十七年八月七日複試時則均未通過。(五)同案被告劉勝祥、陳和敬部分：
劉勝祥（業經第一審判處罪刑確定，於本件行為時係內政部警政署保安警察第四總
隊第二大隊隊員，為依據法令從事公務之人員，於八十七年八月十三日被免職），與
鄭達麟係警專第九期同學。於八十七年六月間，經鄭達麟告知劉勝祥：花一百二十萬
元即有門路可考上警大二技班，要劉勝祥考慮看看。約一星期後，鄭達麟再以電話詢
問劉勝祥之意願，劉勝祥乃基於對於依據法令從事公務之人員，關於違背職務之行為
期約與交付賄賂之犯意而應允行賄，並與鄭達麟約妥交付賄款地點。約三天後，劉勝
祥即依約至警大第四停車場內與鄭達麟會合，並由鄭達麟聯絡亥○○前來取款。嗣亥
○○隨即開車前來取走劉勝祥交付之現金一百二十萬元及劉勝祥之個人資料後離去。
鄭達麟則於劉勝祥離開後，至亥○○之辦公室內分取四十萬元之賄款。陳和敬（業
經第一審判處罪刑確定，於本件行為時係內政部警政署保安警察第四總隊第二大隊隊
員，為依據法令從事公務之人員，於八十七年八月十三日被免職）於八十七年七月間
，因劉勝祥告知鄭達麟有前開門路可考上警大二技班，乃基於對於依據法令從事公務
之人員，關於違背職務之行為行求賄賂之犯意，與鄭達麟聯絡，經確認代價係一百二
十萬元後，遂基於對於依據法令從事公務之人員，關於違背職務之行為期約與交付賄
賂之犯意表示要行賄，並於七月間某日開車北上，與人在警大之鄭達麟聯絡，經鄭達
麟與亥○○商討交付賄款之方法後，鄭達麟即回電陳和敬要其駕車至林口交流道附近
之香榭飯店地下室停車場等候，亥○○會至該處收取賄款等語。嗣後亥○○駕車至該
處，經確認陳和敬之車號、身分後，上車收取陳和敬交付之賄款一百二十萬元與陳和
敬之個人資料後即駕車離去。鄭達麟並於當日至亥○○辦公室內分取其中之四十萬元
賄款。嗣經八十七年七月十日、十一日考試，劉勝祥與陳和敬二人果然順利通過初試
，惟因警大查覺該考試有舞弊情事，劉勝祥與陳和敬於八十七年八月七日複試時則均
未通過。(六)上訴人丙○○（公訴人誤載為白栖柏）及同案被告白喬寧、白喬維三人部
分：丙○○於本件行為時係台中市警察局刑事警察隊經濟組偵查員，為依據法令從事
公務之人員（於八十七年十二月十四日被免職），其與鄭達麟前係同事關係，於八十
七年五月前之某月間，因得知鄭達麟有門路可讓考生考上警大二技班及大學部就讀，
且行賄之價碼係每人一百二十萬元。而其有長子白喬寧（已由原審另行審結，當時係
內政部警政署保安警察第六總隊第二大隊隊員，為依據法令從事公務之人員，於八十
七年八月十三日被免職）欲報考警大二技班、次子白喬維（非公務員，亦非受公務機
關委託承辦公務之人員）欲報考警大大學部，乃告知其妻曾日紅（非公務員，亦非受
公務機關委託承辦公務之人員，於台灣桃園地方法院檢察署檢察官偵查中自首，業經
該署檢察官為不起訴處分確定），經丙○○與曾日紅商議後，二人遂共同基於對於依
據法令從事公務之人員，關於違背職務之行為行求賄賂之犯意聯絡，於八十七年六月
初，向鄭達麟表示決定以此行賄途徑讓其子白喬寧與白喬維分別報考進入警大就讀二
技班與大學部。雙方談妥後，丙○○與曾日紅遂共同基於對於依據法令從事公務之人
員，關於違背職務之行為期約與交付賄賂之犯意聯絡，與鄭達麟約定交付賄款之時間
、地點，而後於八十七年六月初某日，丙○○依約開車載曾日紅至警大校門口與鄭達
麟會合，經鄭達麟與亥○○聯絡後，亥○○要鄭達麟偕同丙○○、曾日紅夫婦至警大
旁之小廟前等候，亥○○旋即開車前來，經鄭達麟引介雙方認識後，曾日紅即將現金
二百四十萬元及其子白喬寧、白喬維之姓名資料交予亥○○收受，並於交付後隨即離
去。鄭達麟隨後至亥○○之辦公室內分取八十萬元賄款。嗣經八十七年七月十日、十
一日考試，白喬寧與白喬維二人果然分別順利通過警大八十七年度二技班與大學部初
試，惟因警大查覺該考試有舞弊情事，白喬寧於八十七年八月七日複試時則未通過，
白喬維於八十七年八月五日複試時亦未通過。(七)同案被告陳世賢部分：陳世賢（於本
件行為時係台南市警察局第四分局警備隊警員，為依據法令從事公務之人員，於八十
七年八月十三日被免職，業經第一審判處罪刑確定）與鄭達麟係警專九期同學。於八
十七年三月初，前往鄭達麟位於台南縣新市鄉之家中拜訪，並相詢準備警大二技班考
試之方法，經鄭達麟告知只要準備一些錢，警大有一個「郭主任」即有辦法可幫助其
考上警大。陳世賢即於同月底，經鄭達麟之安排，在警大附近之某餐廳內與亥○○見
面用餐，其間，亥○○告知陳世賢要幫忙需要準備一百二十萬元，若沒考上可退錢，
陳世賢幾經考慮後，乃基於對於依據法令從事公務之人員，關於違背職務之行為期約
與交付賄賂之犯意而決定以一百二十萬元行賄，並希望循此管道行賄進入警大就讀，
惟因經濟能力實在有限，乃與鄭達麟商量能否將價碼降低，鄭達麟因與陳世賢私交甚
篤，故應允僅收取八十萬元，而不賺取差價，但告知陳世賢對外談起時，仍應說是付
款一百二十萬元等語。嗣於同年四月底，陳世賢趁鄭達麟回家之際，在台南市附近之
某泡沫紅茶店內交付現金三十萬元及五十萬元之支票一紙予鄭達麟，鄭達麟即於翌日
至亥○○之辦公室內，將該現金三十萬元及五十萬元之支票一紙交予亥○○。嗣經八
十七年七月十日、十一日考試，陳世賢果然順利通過初試，惟因警大查覺該考試有舞
弊情事，陳世賢於八十七年八月七日複試時則未通過。(八)上訴人未○○部分：未○○
於本件行為時係台北縣警察局新店分局深坑分駐所警員，為依據法令從事公務之人員
（於八十七年十二月十四日被免職），其與鄭達麟係警專第九期同學，因耳聞鄭達麟
有管道可考上警大二技班就讀，遂基於對於依據法令從事公務之人員，關於違背職務
之行為行求賄賂之犯意，於八十七年四月間，至警大詢問鄭達麟所需之賄款價碼，經
鄭達麟告知係一百二十萬元後，未○○即基於對於依據法令從事公務之人員，關於違
背職務之行為行求、期約與交付賄賂之犯意而決定行賄，並於數日後之不詳時日，依
約至警大校門口旁之會客室內交現金一百二十萬元及個人資料予鄭達麟收受，鄭達麟
隨後至亥○○辦公室內交付其中之八十萬元及未○○之個人資料予亥○○收受，而從
中賺取四十萬元。嗣後因未○○報考資格不符而無法應試，亥○○遂於警大八十七年
度二技班初試（即筆試）考試完畢後，將未○○交付之賄款八十萬元退還予鄭達麟，
而鄭達麟則連同其原先所賺取之差價四十萬元一併加上，共計一百二十萬元，於其返
回台南家中時，交由不知情之警專第九期同學葉憲宗，請其藉地利之便轉交予未○○
，嗣葉憲宗將該筆款項交由未○○之家人收受。(九)同案被告林榮祥部分：林榮祥（於
本件行為時係桃園縣警察局大園分局大園派出所警員，為依據法令從事公務之人員，
於八十七年十二月十四日被免職，業經第一審判處罪刑確定）與鄭達麟係警專第九期
同學。自八十七年五、六月間起，因鄭達麟常至大園派出所內找其談天而熟識，同年
之某不詳時日，鄭達麟向林榮祥告稱其有門路花一百二十萬元即可考上警大二技班就
讀等語，林榮祥幾經考慮後，雖基於對於依據法令從事公務之人員，關於違背職務之
行為期約與交付賄賂之犯意而決定以一百二十萬元行賄，惟嗣後因手頭不便而希望鄭
達麟降低價碼，鄭達麟因與林榮祥私交甚篤，乃應允僅收取八十萬元，而不賺取差價
。迄同年六月間，林榮祥依約至警大第四停車場內交現金八十萬元予鄭達麟收受後離
去，鄭達麟隨即至亥○○辦公室內交付八十萬元及林榮祥之個人資料予亥○○收受。
惟嗣後因另有同姓名之林榮祥考生應考，致生錯誤，林榮祥因而未能上榜，鄭達麟遂
於警大八十七年度二技班初試（即筆試）成績放榜後，與亥○○在華夏飯店內，將八
十萬元交還予一同前來用餐之林榮祥。(十)同案被告李文忠、李三和二人部分：緣李文
忠（經第一審判刑確定，於本件行為時係台北市政府警察局松山分局警備隊警員，為
依據法令從事公務之人員，於八十七年八月十三日被免職），與李三和之胞兄李三明
（原係內政部警政署保安警察隊第七總隊隊員，為依據法令從事公務之人員，業已死
亡，另經台灣桃園地方法院檢察署檢察官簽結）私交甚篤，於八十七年六月間，因李
三明至李文忠位於台北市○○路之住處談天，並告知其有管道可考上警大二技班，惟
所需價碼約為一百一十萬元，但實際需多少賄款尚要問問看等語。李文忠得知後，遂
與李三明共同基於對於依據法令從事公務之人員，關於違背職務之行為行求賄賂之犯
意，請李三明再將所需金額問清楚，嗣後李三明再至李文忠住處時，李文忠乃先交付
現金一百一十萬元予李三明，李三明隨即將該現金一百一十萬元及記載李文忠姓名、
服務單位之紙條一張交予其知情之胞弟李三和（非公務員，亦非受公務機關委託承辦
公務之人員，已由原審另行判決），李三和明知前開款項係李文忠為使公務人員為違
背職務行為所交付之賄款，竟與李三明、李文忠共同基於犯意之聯絡，將該筆賄款存
入其帳戶內，嗣經李三明與亥○○聯絡確認行賄之價碼為八十萬元後，李三和、李三
明與李文忠即共同基於對於依據法令從事公務之人員，關於違背職務之行為期約與交
付賄賂之犯意，由李三明告知李文忠以其所交付之一百一十萬元中之八十萬元支付賄
款，所餘之三十萬元，事後再由李文忠向李三和拿回。嗣因李三明沒有時間至警大交
付該賄款予亥○○，乃以電話告知當時人在台南縣新市鄉家中之鄭達麟有關本件行賄
始末，並要鄭達麟於北上返回警大前，先與李三和聯絡，李三和會將該賄款及李文忠
之個人資料交付，請鄭達麟轉交予亥○○，鄭達麟明知該款項係李文忠為使公務人員
為違背職務行為所交付之賄款，竟與李三明、李文忠共同基於犯意之聯絡，答應李三
明代為轉交該筆賄款，且於其將北上返回警大之際，依約以電話告知李三和，二人遂
約定在南崁交流道附近之長榮大樓前會合，見面後，李三和乃將賄款現金八十萬元及
載有李文忠年籍資料之紙條交付予鄭達麟，鄭達麟於回到警大後，亦將該賄款及載有
李文忠年籍資料之紙條交付予亥○○收受，嗣經八十七年七月十日、十一日考試，李
文忠果然順利通過初試，惟因警大查覺該考試有舞弊情事，李文忠於八十七年八月七
日複試時則未通過。(十一)同案被告陳志弘部分：陳志弘（非公務員，亦非受公務機關委
託承辦公務之人員，經第一審判處罪刑確定）係鄭達麟之妻舅，有意報考警大八十七
年度大學部就讀，而於八十七年六月間，因鄭達麟告稱只要準備一百二十萬元即可考
上警大就讀等語。陳志弘遂基於對於依據法令從事公務之人員，關於違背職務之行為
期約與交付賄賂之犯意而決定行賄，並於八十七年七月十一日、十二日警大大學部考
試後，於七月十三日自台中縣龍井鄉某郵局帳戶內匯款一百二十萬元至鄭達麟於台南
縣新市鄉郵局之帳戶內，交付予鄭達麟收受，鄭達麟乃於當日至該郵局提領該一百二
十萬元，並於回到警大時，攜至亥○○之辦公室內，將其中之八十萬元賄款及陳志弘
之個人資料交付予亥○○收受，鄭達麟則從中賺取四十萬元。嗣於警大八十七年度大
學部筆試成績放榜時，陳志弘果然順利通過，惟因警大查覺該考試有舞弊情事，陳志
弘於八十七年八月五日複試時則未通過。
二、上訴人亥○○透過同案被告鄭達麟及上訴人地○○轉仲介部分：
(一)上訴人寅○○、丑○○二人部分：緣地○○於本件行為時係台北市政府警察局外事
科警員，為依據法令從事公務之人員（於八十七年八月十三日被免職），同時亦係警
大二技班第六十四期學生，與鄭達麟係同班同學。於八十七年二月下旬，地○○因與
鄭達麟住同一宿舍寢室而熟識，因地○○常於宿舍內觀看股票行情節目，鄭達麟因而
得知地○○從事股票買賣。迄同年三月間某日，鄭達麟在寢室內向地○○告稱：「我
報一條路可以給你賺錢，玩股票賺錢太慢了」等語，而向地○○告知警大二技班考試
，透過警大電算中心主任亥○○，有後門可走，從中仲介者有「傭金」可抽，而此管
道之上手僅向每名考生收取八十萬元之賄款，至於向考生開價多少及從中賺取多少差
價，則由仲介者各憑本事等情。地○○於得悉此一訊息後，初則基於幫助同事或同學
之意思，旋將此事告知當時亦任職於台北市政府警察局外事科警員同事寅○○（為依
據法令從事於公務之人員，於八十七年八月十三日被免職），及任職於台北市政府警
察局大安分局偵查員之警專第十期同學丑○○（為依據法令從事公務之人員，於八十
七年八月十三日被免職）。經寅○○與丑○○二人於翌日同至警大警政博物館內與地
○○會面，由地○○再告知此管道之行賄價碼為八十萬元後，丑○○、寅○○遂共同
基於對於依據法令從事公務之人員，關於違背職務之行為期約與交付賄賂之犯意而決
定行賄，委由知情舞弊方法而基於幫助行賄犯意之地○○為其等交付賄款，寅○○則
稱稍後再交付賄款（另參後述關於丁○○部分之事實）。經數日後之某不詳時日，丑
○○即至警大校門口之會客室內交付現金八十萬元予地○○，地○○隨即回到寢室內
將該八十萬元及丑○○之年籍資料交與亥○○本有基於對於違背職務之行為要求賄賂
及變造公文書之犯意聯絡之鄭達麟收受，再由鄭達麟轉交予亥○○。而亥○○於收得
賄款後，即利用其於八十六年在閱卷電腦上所設定之ＲＥＭＮ程式於主機啟動核算成
績時，依據其先前所輸入之考生准考證號碼或姓名，竄改各該考生之各科成績分數或
資績分數，使各該考生得以達到錄取標準，因而變造其他同仁依職務所鍵入原本屬於
正確之前開考生成績。嗣經八十七年七月十日、十一日考試，丑○○果然順利通過初
試，惟因警大查覺該考試有舞弊情事，丑○○於八十七年八月七日複試時則未通過。
(二)上訴人黃○○、Ｂ○○、庚○○、丁○○四人及同案被告楊式偉部分：地○○因見
利潤甚豐，遂起貪念，透過鄭達麟與亥○○共同基於對於違背職務之行為收受賄賂及
變造公文書之犯意聯絡，並基於概括之犯意，於八十七年四月間，連續自黃○○、Ｂ
○○、庚○○、楊式偉（地○○就以上四人均各賺取差價十萬元）、丁○○（地○○
就此賺取差價二十萬元）等五人處，收受賄賂後，交由鄭達麟轉交予亥○○收受。而
亥○○於收得賄款後，即利用其於八十六年在閱卷電腦上所設定之ＲＥＭＮ程式於主
機啟動核算成績時，依據其先前所輸入之考生准考證號碼或姓名，竄改各該考生之各
科成績分數或資績分數，使各該考生得以達到錄取標準，因而變造其他同仁依職務所
鍵入原本屬於正確之前開考生成績。詳情如下：黃○○部分：黃○○於本件行為時
係台北縣警察局海山分局新海派出所警員，為依據法令從事公務之人員（於八十七年
八月十三日被免職），與地○○為警專第十期同學，因得知地○○有門路可考上警大
，而於八十七年四月間某日與地○○聯絡，經地○○與鄭達麟商量價錢後，地○○即
於八十七年四月間，向黃○○告稱「雖之前丑○○之行賄價碼為八十萬元，惟現在離
考期較近，行賄名額將滿，為求保障，行賄價碼需為九十萬元」等語。嗣黃○○即基
於對於依據法令從事公務之人員，關於違背職務之行為期約與交付賄賂之犯意而決定
行賄，並於二日後至警大學生宿舍（警賢樓）旁，交付一個內裝現金九十萬元及其個
人資料之黑色背包予地○○收受後離去。地○○回到寢室後，則僅將其中之八十萬元
及黃○○之個人資料交付予鄭達麟收受，再由鄭達麟轉交予亥○○。嗣經八十七年七
月十日、十一日考試，黃○○果然順利通過初試，惟警大查覺該考試有舞弊情事，黃
○○於八十七年八月七日複試時則未通過。Ｂ○○、庚○○部分：Ｂ○○（原名黃
永文，於八十七年九月十日更名）於本件行為時係台北市政府警察局大安分局警備隊
警員，為依據法令從事公務之人員（於八十七年八月十三日被免職）、庚○○於本件
行為時係台北市政府警察局大安分局第二組警員，為依據法令從事公務之人員（於八
十七年八月十三日被免職）二人，因自寅○○處得知原在台北市政府警察局大安分局
服務之地○○有門路可考上警大，遂共同基於對於依據法令從事公務之人員，關於違
背職務之行為行求賄賂之犯意聯絡，向與鄭達麟及亥○○共同基於對於違背職務之行
為收受賄賂及變造公文書有概括犯意聯絡之地○○確認行賄價碼為每人九十萬元後，
Ｂ○○及庚○○二人遂共同基於對於依據法令從事公務之人員，關於違背職務之行為
期約與交付賄賂之犯意聯絡而決定行賄，並各準備九十萬元，於同年四月間某日駕車
至警大找地○○，且渠二人為求慎重起見，要求地○○引見上手，地○○即安排Ｂ○
○及庚○○二人與鄭達麟在學生宿舍（警光樓）洽談，經確認此行賄管道無誤後，Ｂ
○○、庚○○、地○○及鄭達麟四人即一同至停車場內，由Ｂ○○、庚○○二人在其
車內各取出現金九十萬元及個人資料交付予鄭達麟，鄭達麟則在Ｂ○○、庚○○二人
離去後，在寢室內拿出二十萬元之賄款予地○○收受，並將所餘之一百六十萬元轉交
予亥○○。嗣經八十七年七月十日、十一日考試，Ｂ○○、庚○○二人果然均順利通
過初試，惟因警大查覺該考試有舞弊情事，Ｂ○○、庚○○於八十七年八月七日複試
時則均未通過。楊式偉部分：楊式偉於本件行為時係台北市政府警察局大同分局偵
查員，為依據法令從事公務之人員（於八十七年八月十三日被免職，業經第一審判處
罪刑確定），因於八十七年四月初至警大拜訪正在警大二技班就讀之警專十期同學地
○○，並要地○○代為探詢有無門路可以考上警大，地○○遂基於上述與鄭達麟及亥
○○共同對於違背職務之行為收受賄賂及變造公文書之概括犯意聯絡，向楊式偉告稱
其有門路可考上警大，若準備一百二十萬元就保證考得上等語，楊式偉則答稱待其考
慮後再行回覆。嗣地○○以電話詢問楊式偉之意願，楊式偉則基於對於依據法令從事
公務之人員，關於違背職務之行為期約賄賂之犯意向地○○答稱其僅有能力籌得九十
萬元，而要求減價為九十萬元，經地○○應允後，楊式偉遂基於對於依據法令從事公
務之人員，關於違背職務之行為交付賄賂之犯意，於同年五月下旬，依約駕車至警大
之停車場內與地○○會合，並於該處交付現金九十萬元及個人資料予地○○。地○○
於回至寢室後，則僅將其中之八十萬元交付予鄭達麟收受，再由鄭達麟轉交予亥○○
收受。嗣經八十七年七月十日、十一日考試，楊式偉果然順利通過初試，惟因警大查
覺該考試有舞弊情事，楊式偉於八十七年八月七日複試時則未通過。丁○○、寅○
○部分：丁○○於本件行為時係台北市政府警察局大安分局臥龍街派出所警員，為依
據法令從事公務之人員（於八十七年八月十三日被免職），因於八十七年五月間，自
其好友寅○○處得知地○○有前揭之行賄管道，遂要寅○○詢問地○○是否尚有名額
，地○○遂基於上述與鄭達麟及亥○○共同對於違背職務之行為收受賄賂及變造公文
書之概括犯意聯絡，答以因考期甚近，需賄款一百萬元始可等語，嗣經寅○○轉知丁
○○後，丁○○認為可行，遂與寅○○共同基於對於依據法令從事公務之人員，關於
違背職務之行為期約與交付賄賂之犯意聯絡而決定行賄，嗣後寅○○與丁○○二人依
約與地○○在警大之第四停車場內會合交款，寅○○與丁○○二人即在車內書寫其等
之個人資料，並連同寅○○攜帶之四十萬元（公訴人誤認寅○○當時係攜帶八十萬元
）、丁○○攜帶一百萬元共計一百四十萬元交予地○○，地○○回到寢室後，向鄭達
麟借款二十萬元，將其向寅○○、丁○○收得之一百四十萬元補齊至一百六十萬元後
（此際屬地○○為寅○○共同行賄而墊款四十萬元，係其與寅○○間另成立債權債務
關係，仍應認定寅○○與受賄者鄭達麟、亥○○係期約與交付賄賂八十萬元），連同
寅○○、丁○○之個人資料交付予鄭達麟收受，由鄭達麟轉交予亥○○收受，嗣經八
十七年七月十日、十一日考試，寅○○果然順利通過初試，而丁○○未通過初試，惟
因警大查覺該考試有舞弊情事，寅○○於八十七年八月七日複試時則均未通過。(三)上
訴人地○○再透過上訴人Ａ○○仲介部分：地○○除自行尋找前揭欲報考警大二技班
之考生外，並基於上述與鄭達麟及亥○○共同對於違背職務之行為收受賄賂及變造公
文書之概括犯意聯絡，將此訊息告知其警大二技班第六十四期同班同學Ａ○○，而Ａ
○○因於八十六年度係行賄進入警大二技班，且因有同事徐銘鴻等人欲報考警大八十
七年度二技班，遂擬藉此機會賺取差價，而與地○○透過鄭達麟而與亥○○共同基於
對於違背職務之行為收受賄賂之犯意聯絡，並基於概括之犯意，連續介紹徐銘鴻、魏
志原、賴文良、蔡博元、彭志豪、李志恆等六人予地○○，並由地○○與Ａ○○共同
收取賄款（除蔡博元係收取一百萬元外，其餘五人均係收受一百三十五萬元，而地○
○除蔡博元外，就其餘五人均係各賺取差價十萬元；Ａ○○則是除蔡博元部分賺取差
價二十萬元外，其餘五人均係各賺取四十五萬元）。而地○○與Ａ○○就前開六人處
收得之賄款，以每名僅八十萬元之代價交付與鄭達麟轉交予亥○○收受。而亥○○於
收得賄款後，即利用其於八十六年在閱卷電腦上所設定之ＲＥＭＮ程式於主機啟動核
算成績時，依據其先前所輸入之考生准考證號碼或姓名，竄改各該考生之各科成績分
數或資績分數，使各該考生得以達到錄取標準，因而變造其他同仁依職務所鍵入原本
屬於正確之前開考生成績。有關此部分徐銘鴻等六人行賄及地○○與Ａ○○收賄情形
如左：同案被告蔡博元、徐銘鴻、魏志原、賴文良四人部分：蔡博元於本件行為時
係內政部警政署保安警察第一總隊第一大隊隊員，借調至警專學生隊擔任事務員，為
依據法令從事公務之人員（於八十七年八月十三日被免職，業經第一審判處罪刑確定
），因於八十七年六月中旬，自其昔日之警專同事Ａ○○處得知有行賄之管道可以通
過警大考試，蔡博元乃將此情形告知亦是警專同事之徐銘鴻（於本件行為時係內政部
警政署保安警察第一總隊第一大隊隊員，為依據法令從事公務之人員，於八十七年八
月十三日被免職，業經第一審判處罪刑確定）、魏志原（於本件行為時係內政部警政
署保安警察第一總隊第一大隊隊員，借調至警專擔任教育班長，為依據法令從事公務
之人員，於八十七年八月十三日被免職，亦經第一審判處罪刑確定）及其昔日同在保
一總隊任職之同事賴文良（於本件行為時係內政部警政署保安警察第一總隊第一大隊
隊員，為依據法令從事公務之人員，於八十七年八月十三日被免職，已由原審另行判
決），渠等四人共同基於對於依據法令從事公務之人員，關於違背職務之行為行求賄
賂之犯意聯絡，經由Ａ○○之安排，於八十七年六月二十日左右，至警大樂群軒與地
○○見面，因Ａ○○不欲其賺取差價之事實為前開四人知悉，遂由地○○出面向前開
四人告稱：欲由此管道行賄者，每人需賄款一百三十五萬元等語，前開四人則答稱尚
須考慮，若有意願會再透過Ａ○○與地○○聯絡。嗣後四人經考慮後，共同基於對於
依據法令從事公務之人員，關於違背職務之行為期約與交付賄賂之犯意聯絡而決定行
賄，遂透過Ａ○○向地○○表明意願，Ａ○○即將前揭四人之年籍資料及服務單位等
資料交予地○○，迄同年六月二十七日警大畢業典禮結束後，蔡博元、徐銘鴻、魏志
原及賴文良等四人又經Ａ○○之安排與地○○在樂群軒見面，並與地○○至樂群軒樓
上之停車場交付賄款，Ａ○○則留在樂群軒內等候，四人至停車場後，蔡博元私下告
知地○○因手頭不便，僅攜帶四十萬元，能否減價，經向地○○討價還價後，地○○
應允僅實際收取其一百萬元，並告稱另六十萬元之餘款俟嗣後再行補交後，蔡博元乃
將所攜帶之四十萬元交付予地○○（另參見彭志豪部分事實欄所敘）；而徐銘鴻、魏
志原二人則各交付現金一百三十五萬元（地○○共計收得三百十萬元）；賴文良則告
之地○○其尚未將賄款備妥故暫不交款等語。嗣前揭四人離去後，地○○回至寢室，
將其中之二百四十萬元及蔡博元、徐銘鴻、魏志原之個人資料交付予鄭達麟收受，由
其轉交予亥○○。且因蔡博元、徐銘鴻、魏志原係Ａ○○所仲介，故地○○將所餘之
七十萬元抽取二十萬元，剩餘之五十萬元則交付予Ａ○○收受。逾三日，賴文良再經
Ａ○○之安排，與地○○在保一總隊之游泳池辦公室內會面後，三人即至保一總隊大
門外之停車場內，由賴文良自其車內取出現金一百三十五萬元及其基本資料予地○○
收受後離去，因賴文良亦係Ａ○○所仲介，故地○○僅自該款中取出九十萬元，將剩
餘之四十五萬元交由Ａ○○收受。地○○旋即與當時人在台中市警察局實習之鄭達麟
聯絡交款事宜後，自台北搭飛機至台中水湳機場與鄭達麟會合，將其中之八十萬元交
付予鄭達麟收受後轉交予亥○○收受。嗣經八十七年七月十日、十一日考試，徐銘鴻
、魏志原、賴文良、蔡博元果然均順利通過初試，惟因警大查覺該考試有舞弊情事，
徐銘鴻等四人於八十七年八月七日複試時則均未通過。同案被告彭志豪部分：彭志
豪於本件行為時係內政部警政署保安警察第一總隊第一大隊隊員，借調至警專擔任事
務員，為依據法令從事公務之人員（於八十七年八月十三日被免職，業經第一審判處
罪刑確定）與Ａ○○前曾係警專同事，於八十七年六月底，知悉Ａ○○有管道可讓其
考上警大八十七年度二技班，遂基於對於依據法令從事公務之人員，關於違背職務之
行為行求賄賂之犯意，而向Ａ○○表示欲行賄，適蔡博元尚有餘款六十萬元尚未交付
，彭志豪與蔡博元二人即共同基於對於依據法令從事公務之人員，關於違背職務之行
為交付賄賂之犯意聯絡，經Ａ○○之安排，由蔡博元搭載彭志豪一同至位於台北市○
○區○○路之保一總隊前與地○○會合，見面後並與Ａ○○、地○○二人一同至台北
市天母附近用餐。餐畢後，彭志豪坐上地○○之自用小客車，在車上將現金一百三十
五萬元與其個人資料交付予地○○收受，而蔡博元亦將其前尚未交付之賄款六十萬元
交予地○○收受。嗣四人一同回至保一總隊後，彭志豪與蔡博元即先離去。因彭志豪
、蔡博元均係Ａ○○所仲介，故地○○僅自彭志豪交付之一百三十五萬元中取出九十
萬元，將剩餘之四十五萬元交由Ａ○○收受；並將蔡博元交付之六十萬元交付予Ａ○
○收受。翌日，地○○再由台北搭飛機至台中水湳機場，將其取自彭志豪交付之九十
萬元中之八十萬元交付予鄭達麟轉交予亥○○收受。嗣經八十七年七月十日、十一日
考試，彭志豪果然順利通過初試，惟因警大查覺該考試有舞弊情事，彭志豪於八十七
年八月七日複試時則未通過。同案被告李志恆部分：李志恆於本件行為時係內政部
警政署保安警察第一總隊第一大隊隊員，借調至警專擔任代理區隊長，為依據法令從
事公務之人員（於八十七年八月十三日被免職，業經第一審判處罪刑確定）與Ａ○○
前曾係警專同事，於八十七年五、六月間曾透過Ａ○○之安排與地○○見面，得知地
○○有前揭行賄管道後，即基於對於依據法令從事公務之人員，關於違背職務之行為
行求、期約及交付賄賂之犯意並決心行賄，再經Ａ○○之安排，在台北市大安森林公
園旁交付現金一百三十五萬元賄款及個人資料予地○○收受。因李志恆係Ａ○○所仲
介，故地○○僅將李志恆交付之一百三十五萬元中取出九十萬元，而將剩餘之四十五
萬元交由Ａ○○收受。所餘九十萬元，地○○即旋於翌日自台北搭飛機至台中水湳機
場，將其中之八十萬元交付予鄭達麟轉交予亥○○收受。嗣經八十七年七月十日、十
一日考試，李志恆果然順利通過初試，惟因警大查覺該考試有舞弊情事，李志恆於八
十七年八月七日複試時則未通過。
三、上訴人亥○○透過同案被告鄭達麟經由上訴人甲○○轉仲介部分：
(一)同案被告陳志賢、上訴人子○○部分：子○○於本件行為時係台南縣警察局保安警
察隊隊本部隊員，為依據法令從事公務之人員（於八十七年八月十三日被免職）。於
八十七年五月上旬，因由甲○○處得知有特殊管道可以考上警大八十七年度二技班，
但每人須一百萬元。子○○聞訊後，雖亟欲循該管道以求通過考試，並即基於對於依
據法令從事公務之人員，關於違背職務之行為期約與交付賄賂之犯意而決意行賄，惟
因其手邊一時無足夠之現款，竟先基於為自己不法所有之意圖，向同係台南縣警察局
同事且亦擬報考之陳志賢（經第一審判處有期徒刑一年六月，褫奪公權三年，緩刑三
年確定）詐稱：伊有門路可考上警大八十七年度二技班，惟每人須二百萬元云云，使
陳志賢誤信該行賄管道之價碼係每人二百萬元。嗣因陳志賢告以無法籌得全部款項，
子○○遂又向陳志賢謊稱：伊可先代為籌得一百萬元，其只需再準備另一百萬元即可
，使陳志賢信以為真，誤以子○○確已為其籌款一百萬元，而盡力去措籌其餘之款項
。迄同年五月中旬，子○○再向陳志賢誑稱：伊已與甲○○約定於五月十六日交付伊
個人所需之二百萬元及伊為陳志賢籌得之一百萬元，並催促陳志賢儘速籌措另外之一
百萬元現款，因陳志賢亟思考上警大二技班，乃基於與子○○共同對於依據法令從事
公務之人員，關於違背職務之行為期約與交付賄賂之犯意聯絡而決意行賄，除由陳志
賢於當日在其位於台南縣新營市○○○街一八九巷二十弄二號住處，簽發票據號碼為
三四六五七七號、到期日為八十七年十月三十一日、面額為一百萬元之本票一張，交
付予子○○作為日後償還其代墊款項之依據並影印一份自行留存外，陳志賢復因子○
○之催促，於八十七年五月二十二日提領其所籌得之九十五萬元，在不詳地點交付予
子○○，並請子○○為伊代墊不足之五萬元。子○○於收得陳志賢上開款項並將之湊
足一百萬元後，即連同其本身之一百萬元及其個人與陳志賢之人事資料，於不詳時地
交付予基於幫助行賄犯意之甲○○，再由甲○○於不詳時間，在警大內，交付與負責
該校招生委員會電子計算機作業組業務及電腦閱卷、核計考試成績、打印成績單等工
作而屬依據法令從事於公務之亥○○有犯意聯絡之鄭達麟再轉交亥○○收受。嗣經八
十七年七月十日、十一日考試，子○○與陳志賢二人果然均順利通過初試，惟因警大
查覺該考試有舞弊情事，渠二人於八十七年八月七日複試時則均未通過。(二)上訴人辰
○○、戌○○、Ｈ○○三人部分：辰○○於本件行為時係台中市警察局第一分局大誠
派出所警員；戌○○於本件行為時係台中市警察局刑事警察隊第一組偵查員；Ｈ○○
於本件行為時係內政部警政署保安警察第四總隊第一大隊隊員，均為依據法令從事公
務之人員（三人均於八十七年八月十三日被免職）。緣辰○○、戌○○、Ｈ○○三人
於八十七年間，均報考警大二技班，因得悉當時為台中市警察局第一分局第三組警員
之甲○○有行賄管道可以通過該項考試，乃各基於對於依據法令從事公務之人員，關
於違背職務之行為為行求、期約與交付賄賂之犯意而決意行賄，於當年警大放暑假前
之不詳時地，分別交付一百萬元予基於幫助其等三人行賄犯意之甲○○，再由甲○○
於不詳時間，在警大內，交付與負責該校招生委員會電子計算機作業組業務及電腦閱
卷、核計考試成績、打印成績單等工作而屬依據法令從事於公務之亥○○有犯意聯絡
之鄭達麟再轉交亥○○收受。嗣經八十七年七月十日、十一日考試，辰○○、戌○○
、Ｈ○○三人果然均順利通過初試，惟因警大查覺該考試有舞弊情事，辰○○等三人
於八十七年八月七日複試時則均未通過。
四、上訴人亥○○透過同案被告王俊傑仲介部分：
王俊傑（已由原審另案判決）於八十六年七月間，因受分發至台中市警察局第一分局
刑事組實習，而與黃瑞煌（業經第一審判刑確定，於本件行為時係台中市警察局刑事
警察隊中一分局偵查員，為依據法令從事公務之人員，於八十七年八月十三日被免職
）相識。嗣於八十七年五月間，王俊傑因其舅舅亥○○曾告知將再以電腦為考生更改
成績之方式讓考生得以順利通過考試，而每名考生僅收取八十萬元之賄款，且要王俊
傑再找尋是否有報考警大二技班之考生，王俊傑遂與亥○○共同基於對於違背職務之
行為要求賄賂之犯意聯絡，向黃瑞煌告知有此管道，且行賄價碼為每人八十萬元，黃
瑞煌因手頭不便而有所猶豫，王俊傑見狀乃告知黃瑞煌可多拉幾名考生，再將每人行
賄價碼提高為一百萬元，則黃瑞煌需支付之賄款即可少一點，黃瑞煌因而基於對於依
據法令從事公務之人員，關於違背職務之行為期約與交付賄賂之犯意而決意行賄，且
為減輕其自己之負擔，復基於為自己不法所有之意圖，向其警專專修班第七期之同學
胡崇銘（業經第一審判刑確定，於本件行為時係台中縣警察局刑事警察隊豐原分局偵
查員，為依據法令從事公務之人員，於八十七年八月十三日被免職）及張榕（為依據
法令從事公務之人員，業於偵查中向台灣桃園地方法院檢察署檢察官自首，經該署檢
察官為不起訴處分）告稱有此管道，惟每一人所需賄款為一百萬元，要渠二人考慮看
看，而使渠等二人均陷於錯誤，認此管道每人所需之賄款確為一百萬元，嗣胡崇銘及
張榕二人經考慮後，共同基於對於依據法令從事公務之人員，關於違背職務之行為期
約與交付賄賂之犯意聯絡而決意行賄，並與黃瑞煌共同基於前開犯意之聯絡，由胡崇
銘先於同年六月十七日晚間九時許，攜帶現金一百萬元至黃瑞煌位於台中市○○○街
十七號家交付予黃瑞煌，張榕則於同年月十八日下午二時許，攜帶現金一百萬元至黃
瑞煌所服務之辦公室內交付予黃瑞煌。黃瑞煌遂於翌日（即六月十九日）將前開賄款
及其本身所籌得之十萬元共計二百十萬元與其自己、胡崇銘、張榕之個人資料攜至警
大停車場內交付予王俊傑收受，並稱其自己部分之賄款僅能籌得如此而已，要王俊傑
幫忙向上手說項，王俊傑則基於與亥○○共同對於違背職務之行為收受賄賂之犯意聯
絡，將該二百十萬元收下，惟仍要求黃瑞煌於考試前再想辦法補交二十萬元。嗣王俊
傑將該賄款攜至亥○○之辦公室內交予亥○○收受，嗣因黃瑞煌報考資格不符未能應
試，亥○○遂於同年六月底，將現金五十萬元交予王俊傑（因亥○○就胡崇銘、張榕
部分係以每人八十萬元計算、就黃瑞煌部分係以五十萬元計算，總計為二百一十萬元
，故就黃瑞煌部分退款金額為五十萬元），由王俊傑約黃瑞煌在警大附近，將該五十
萬元退還，而黃瑞煌收得該五十萬元後，並未退還予胡崇銘及張榕每人各二十萬元，
係將該等款項存入其位於台中市中區郵局之帳戶內。嗣經八十七年七月十日、十一日
考試，胡崇銘、張榕二人果然均順利通過初試，惟因警大查覺該考試有舞弊情事，胡
崇銘、張榕於八十七年八月七日複試時則均未通過，而黃瑞煌迄本案爆發後，始於八
十七年九月十六日以匯款之方式退還胡崇銘與張榕每人各二十萬元。
五、上訴人亥○○透過上訴人天○○仲介部分：
天○○因報考警大八十六年度二技班時，係經由行賄亥○○而通過考試（詳如前述）
，因而知悉亥○○有不正管道可以讓考生進入警大就讀，且從中仲介者有「傭金」可
抽，因亥○○僅向每名考生收取八十萬元之賄款，至於向考生開價多少及從中賺取多
少差價則由仲介者各憑本事，遂萌生貪念，與亥○○共同基於對於違背職務之行為要
求賄賂之犯意聯絡，於八十七年五月間，向其原服務台北市政府警察局刑警大隊之同
事游宗照（業經第一審判處罪刑確定）告稱有此管道，且每人需一百萬元。游宗照得
知有此門路後，即基於對於依據法令從事公務之人員，關於違背職務之行為期約與交
付賄賂之犯意而決意行賄，於同年六月中旬，在警大大門口交付現金一百萬元及其個
人資料予天○○收受。經天○○與亥○○聯絡後，本約定於台灣大學校門口見面，因
天○○不知如何前往，故又改於台北市來來大飯店門口見面。二人見面後，天○○僅
將其中之八十萬元及游宗照之個人資料交付予亥○○收受，天○○則從中分取二十萬
元之賄賂。嗣經八十七年七月十日、十一日考試，游宗照果然順利通過初試，惟因警
大查覺該考試有舞弊情事，游宗照於八十七年八月七日複試時則未通過。
六、直接向上訴人亥○○行賄部分：
(一)同案被告郭文吉部分：郭文吉（業經第一審判刑確定，於本件行為時係台北縣警察
局汐止分局洪內派出所員警，為依據法令從事公務之人員，於八十七年八月十三日被
免職）於八十七年三月初，曾與其轄區內民眾郭秀媚聚餐，經介紹而認識郭秀媚之密
友亥○○，席間，亥○○向郭文吉告稱：要考上警大二技班其有辦法，但要準備七十
萬元等語，郭文吉經考慮後，基於對於依據法令從事公務之人員，關於違背職務之行
為期約與交付賄賂之犯意而決意行賄，迄三月底，郭文吉約亥○○在台北縣汐止鎮○
○路附近之道路旁，將現金七十萬元及個人資料交予亥○○收受，嗣經八十七年七月
十日、十一日考試，郭文吉果然順利通過初試，惟因警大查覺該考試有舞弊情事，郭
文吉於八十七年八月七日複試時則未通過。(二)同案被告田祚榮部分：田祚榮（業經第
一審判刑確定，於本件行為時係內政部警政署雪霸國家公園警察隊隊員，為依據法令
從事公務之人員，於八十七年八月十三日被免職）於八十六年初，曾因亥○○至其服
務之單位訪友，因而結識亥○○，其後田祚榮得知亥○○有特殊管道可使考生考上警
大二技班，遂基於對於依據法令從事公務之人員，關於違背職務之行為行求賄賂之意
思，而於八十七年六月間，在警大附近之醉鴛鴦平價海產店內向亥○○探詢行賄事宜
，經亥○○告知行賄之代價為每人八十萬元後，田祚榮遂基於對於依據法令從事公務
之人員，關於違背職務之行為期約與交付賄賂之犯意而決意行賄，惟因當時僅隨身攜
帶四十萬元，故除將該四十萬元及其個人資料交予亥○○收受外，復約定於一星期後
，在前開海產店內會面，再補交不足之四十萬元，經一星期後，田祚榮果依約到達該
處，將不足之四十萬元交付予亥○○收受。嗣經八十七年七月十日、十一日考試，田
祚榮果然順利通過初試，惟因警大查覺該考試有舞弊情事，田祚榮於八十七年八月七
日複試時則未通過。(三)同案被告張朝淳部分：張朝淳（業經第一審判刑確定，於本件
行為時係內政部警政署國道公路警察局第三警察隊偵查員，為依據法令從事公務之人
員，於八十七年八月十三日被免職），於八十七年七月九日警大二技班考試前，與其
警專第四期同學田祚榮在長庚醫院對面之加油站前相約見面，其間張朝淳談及極有意
願就讀警大二技班，而田祚榮因已以前揭方式行賄亥○○，遂告知張朝淳其行賄之始
末，並告以此管道約需準備一百萬元，要張朝淳考慮是否欲以此方式行賄。翌日（即
同年七月十日），渠二人均於台北市龍山國小內參加警大二技班考試，於中午休息時
，張朝淳決定透過此管道進入警大就讀，遂與田祚榮共同基於對於依據法令從事公務
之人員，關於違背職務之行為行求賄賂之犯意聯絡，而田祚榮則基於其前揭行賄亥○
○之概括犯意，由田祚榮聯絡亥○○有關行賄之事宜，經亥○○告知僅需賄款八十萬
元，並要渠等將錢準備好後再聯絡，田祚榮遂將此情形告知張朝淳。嗣於同日傍晚五
時許，田祚榮再聯絡亥○○，並約定在台北市○○路與辛亥路口碰面，田祚榮與張朝
淳二人依約前往該處。俟亥○○開車前來後，田祚榮與張朝淳二人即坐上亥○○之自
用小客車內，由張朝淳將裝有賄款八十萬元及張朝淳個人資料之袋子交付予亥○○收
受後，二人即下車離去。不久，田祚榮收到亥○○之來電，要其將張朝淳之准考證號
碼撥入亥○○之呼叫器內，以方便作業，田祚榮即又依亥○○指示辦理。嗣經八十七
年七月十日、十一日考試，張朝淳果然順利通過初試，惟因警大查覺該考試有舞弊情
事，張朝淳於八十七年八月七日複試時則未通過。(四)同案被告張耿偉、蔡靜媺二人部
分：張耿偉（經第一審判刑後，於本院審理中撤回上訴而告確定，於本件行為時係內
政部警政署國道公路警察局第三警察隊隊員，為依據法令從事公務之人員，於八十七
年八月十三日被免職）之弟張耿榮（業於台灣桃園地方法院檢察署檢察官偵查時自首
，另經該署檢察官為不起訴處分確定）原係國道公路警察局警員，因係警大八十六年
度二技班學生，而亥○○因在校曾教授課業而相識，於八十七年七月初，亥○○因有
一張交通違規罰單，而詢問張耿榮能否「處理掉」？二人遂約於八十七年七月九日在
香榭飯店內洽談。席間，亥○○得知張耿榮之四哥張耿偉、四嫂蔡靜媺（經第一審判
刑後，於本院審理中撤回上訴而告確定，於本件行為時係內政部警政署國道公路警察
局第三警察隊隊員，為依據法令從事公務之人員，於八十七年八月十三日被免職）均
有參加警大八十七年度二技班考試，亥○○即基於對於違背職務之行為要求賄賂之犯
意，告知張耿榮要考上警大其有門路，只要拿出八十萬元即可，經討價還價結果，二
人約定以七十萬元為代價。張耿榮於當日返家後，即將此情形告知張耿偉及蔡靜媺夫
婦，經三人商談後，張耿偉及蔡靜媺二人雖自認實力不錯，惟倘若不經此管道行賄，
恐被行賄者擠出榜外，且為求得以順利上榜，三人乃共同基於對於依據法令從事公務
之人員，關於違背職務之行為期約與交付賄賂之犯意聯絡，除由張耿榮出資二十萬元
外，所餘之五十萬元則由張耿偉從蔡靜媺之金融機構帳戶內提領（即自八十七年七月
九日起，每日提領十萬元，至七月十三日止，共計五十萬元）。嗣亥○○適於八十七
年七月十三日打電話聯絡當時人於台南市之張耿榮，詢問其賄款備妥否，經張耿榮答
稱已備妥，亥○○即要張耿榮當晚搭機北上會合，張耿榮遂與張耿偉一同搭機北上。
到達台北後，由張耿榮一人於台北市中國國民黨台北市黨部對面之某餐廳內將現款七
十萬元及張耿偉、蔡靜媺之個人資料交付予亥○○收受，張耿偉則在該餐廳附近徘徊
，未一同進入。嗣於初試成績放榜時，張耿偉、蔡靜媺二人果然均順利通過初試，惟
因警大查覺該考試有舞弊情事，張耿偉、蔡靜媺於八十七年八月七日複試時則均未通
過。(五)上訴人宙○○部分：宙○○（於本件行為時係內政部警政署保安警察第一總隊
第七大隊隊員，為依據法令從事公務之人員，於八十七年八月十三日被免職），因有
報考八十七學年度警大二技班考試，乃基於對於依據法令從事公務之人員，關於違背
職務之行為期約與交付賄賂之犯意，而於八十七年六月間，在不詳地點，交付八十萬
元及個人資料予亥○○收受。嗣經八十七年七月十日、十一日考試，果然順利通過初
試，惟因警大查覺該考試有舞弊情事，宙○○於八十七年八月七日複試時則未通過。
七、上訴人亥○○直接圖利考生部分：
(一)同案被告黃永俊、施紹良、涂東榮、孫玉成、藍維德、李世宇、簡文杰、蔡宏宜、
許家銘、楊元益（有關黃永俊等十人所涉行賄罪嫌及變造公文書罪嫌，均經第一審判
決無罪，並由原審判決駁回檢察官之上訴）部分：亥○○於警大八十七年度二技班考
試八十七年七月十日、十一日初試後，依前揭方式為黃永俊等十人竄改分數舞弊，而
對於其主管之事務，直接圖利黃永俊等十人，使其等得以順利通過考試，並進入警大
就讀二技班。(二)同案被告陳靜怡、陳士凱、陳士文、林暉洋、陳卉凌（有關陳靜怡等
五人所涉行賄罪嫌及變造公文書罪嫌，均經第一審另行判決無罪）部分：亥○○於警
大八十七年度大學部考試八十七年七月十日、十一日初試後，依前揭方式為陳靜怡等
五人竄改分數舞弊，而對於其主管之事務，直接圖利陳靜怡等五人，使其等得以順利
通過考試，並進入警大就讀大學部。
（丁）、嗣因警大於前揭考試後，接獲檢舉稱該校八十七年二技班、大學部招生有舞
弊情事，遂由該校謝瑞智校長於八十七年八月六日向內政部警政署刑事警察局（下稱
刑事警察局）告發該情，該局即成立專案小組，並報請台灣桃園地方法院檢察署指派
檢察官指揮偵辦。旋於八十七年八月十日上午十一時四十分許，在台北市○○路三七
七巷十二號郭秀媚所經營之公司內，將亥○○逕行拘提到案，並擴大追查，始查知亥
○○於警大八十六年度之二技班及專修班招生考試亦有舞弊等情。因而分別判決如左
：
(一)撤銷第一審關於上訴人亥○○、宇○○、Ｇ○○、玄○○、Ｆ○○、戊○○、申○
○、午○○、己○○、Ｅ○○、天○○、巳○○、癸○○、壬○○、酉○○、Ｃ○○
、卯○○、乙○○、Ｄ○○、地○○、丁○○、子○○、辰○○、戌○○、Ｈ○○、
宙○○部分不當之判決，分別改判：亥○○共同連續依據法令從事公務之人員，對
於違背職務之行為收受賄賂罪刑。宇○○共同連續依據法令從事公務之人員，對於
違背職務之行為收受賄賂罪刑。Ｇ○○、玄○○共同依據法令從事公務之人員，對
於依據法令從事公務之人員，關於違背職務之行為交付賄賂罪刑。Ｆ○○、戊○○
、申○○、午○○、己○○、Ｅ○○（以下簡稱Ｆ○○等六人）依據法令從事公務之
人，對於依據法令從事公務之人員，關於違背職務之行為交付賄賂罪刑。天○○共
同依據法令從事公務之人員，對於依據法令從事公務之人員，關於違背職務之行為交
付賄賂罪刑；共同依據法令從事公務之人員，對於違背職務之行為，收受賄賂罪刑。
巳○○共同依據法令從事公務之人員，對於依據法令從事公務之人員，關於違背職
務之行為交付賄賂罪刑。癸○○、壬○○共同依據法令從事公務之人員，對於依據
法令從事公務之人員，關於違背職務之行為交付賄賂罪刑。酉○○依據法令從事公
務之人員，對於依據法令從事公務之人員，關於違背職務之行為交付賄賂罪刑。Ｃ
○○、卯○○依據法令從事公務之人員，對於依據法令從事公務之人員，關於違背職
務之行為交付賄賂罪刑。乙○○共同依據法令從事公務之人員，對於依據法令從事
公務之人員，關於違背職務之行為交付賄賂罪刑。Ｄ○○共同非依據法令從事公務
之人員，亦非受公家機關委託承辦公務之人，與依據法令從事公務之人員，關於違背
職務之行為交付賄賂罪刑；共同與依據法令從事公務之人員，對於違背職務之行為，
收受賄賂罪刑。地○○共同連續依據法令從事公務之人員，對於違背職務之行為，
收受賄賂罪刑；共同依據法令從事公務之人員，對於依據法令從事公務之人員，關於
違背職務之行為交付賄賂罪刑。丁○○共同依據法令從事公務之人員，對於依據法
令從事公務之人員，關於違背職務之行為交付賄賂罪刑。子○○、辰○○、戌○○
、Ｈ○○共同依據法令從事公務之人員，對於依據法令從事公務之人員，關於違背職
務之行為交付賄賂罪刑。宙○○依據法令從事公務之人員，對於依據法令從事公務
之人員，關於違背職務之行為交付賄賂罪刑。(二)駁回辛○○、未○○、寅○○、丑○
○、黃○○、Ｂ○○、庚○○之上訴，維持第一審對於上開上訴人七人之部分判決。
(三)撤銷第一審關於上訴人甲○○收受賄賂部分不當之判決，改判甲○○被訴收受賄款
部分無罪（此部分未據提起第三審上訴已告確定），並駁回甲○○其他部分（行賄）
之上訴；及撤銷第一審關於Ａ○○交付賄賂（八十六年）部分不當判決，改判Ａ○○
共同依據法令從事公務之人員，對於依據法令從事公務之人員，關於違背職務之行為
交付賄賂罪刑。均固非無見。
(一)第按被告雖經自白，仍應調查其他必要之證據，以察其與事實是否相符；苟無法證
明其與事實相符，根本即失其證據之證明力，不得採為判斷事實之根據，如自白是否
與事實相符尚未調查明晰，即據為判決基礎，自係違背法令。查本件考試舞弊之方法
，依上訴人亥○○於警訊中供稱：「我先設定好一個程式附著（ＣＯＮＴ九三二一）
跟著主程式啟動，並於報名手續完成後，我再將相關學生准考證號碼輸入該程式，於
七月二十四日凌晨當ＣＯＮＴ九三二一程式運算各科成績時，相關學生之各科成績會
自動調整到錄取標準」（見一四二六一偵查卷第三十七頁背面），又稱：「人工閱卷
完成後，成績最後部分於七月二十三日早上送至電子計算機中心，由十一名作業人員
負責輸入，於二十三日下午二、三時就輸入完畢，讀電腦卡部分是七月十四日開始…
…於七月二十二日結束……於七月二十四日凌晨一時三十分完成……七月二十三日晚
上十九時至七月二十四日凌晨一時三十分我都在電算中心機房外待命備詢，於七月二
十四日凌晨一時三十分……我受命進入電算中心機房，啟動大學部計算各科成績程式
（ＣＯＮＴ九三二一）及啟動二技部分計算各科成績程式……進行各科成績計算……
以便進行計算總分，第三步驟啟動榜單列印程式……進行榜單列印，完成時間大約七
月二十四日凌晨五時……以上所述啟動各項程式計算成績過程，均由主任陳志誠、政
風李錫棟、教務處邱俊誠及董正談等四人在場」（見同上卷第十九頁背面），如屬無
訛，則上訴人於七月二十四日凌晨一時三十分讀卡工作完畢後，即受命進入電算中心
機房啟動電腦計算成績，當時有多人在場監督，上訴人如何下手啟動其自行設計之程
式舞弊？又依其所述其自行設計之程式是將「相關學生之各科成績會自動調整到錄取
標準」，則上訴人亥○○如何知悉錄取之標準為何？況上訴人午○○、酉○○且自稱
係第一名錄取，如果非虛，亦與亥○○所稱調整到錄取標準之自白不符，再該程式如
何設計？是否具有上訴人亥○○所述之功能？殊有究明之必要。另依上訴人亥○○於
警訊中稱：「八十六年度修改考生分數方法與八十七年度一樣，利用修改分數程式俟
機在電腦上修改完成，八十六年因考生電腦卡片一直保留在電算中心很久，所以修正
過分數之電腦卡，我再抽出將它改為與得分相同之答案」（見同上卷第四十四頁），
查本件係由電腦自動修正成績，上訴人亥○○如何修正電腦卡（即答案卡），使與電
腦自動修正之成績相符？又何以上訴人辰○○等多人之答案卡電腦計算與人工計分之
成績均不相同（見檢察官起訴書附表），且電腦答案卡，有無專人保管？凡此均有詳
加調查，以查明自白是否與事實相符之必要。原審未予究明，即遽行判決，揆諸上開
說明，即有未合。(二)按科刑之判決書，須將認定之犯罪事實詳記於事實欄，然後於理
由內逐一說明其憑以認定之證據，使事實與理由兩相一致，方為合法，倘事實欄已有
敘及，而理由內未加說明，是為理由不備，理由已加說明，而事實欄無此記載，則理
由失其依據，均足構成撤銷之原因。查(1)本件原判決以「Ｆ○○、戊○○、申○○、
午○○、己○○、Ｅ○○等六人……於八十六年九月二十八日警大二技班考試前，因
得知透過宇○○有非屬正途之特殊管道可讓考生進入警大就讀，乃分別於同年九月二
十八日考試前之同年九月間某日，在某不詳地點，分別基於對於依據法令從事公務之
人員，關於違背職務之行為期約與交付賄賂之犯意，而分別交付一百萬元予宇○○，
而宇○○則於數日後之某不詳日期，在警大旁之大崗國中對面倉庫之停車場內，將內
裝一百萬元及前開六名考生並Ａ○○、玄○○個人資料之一只塑膠袋交予亥○○，所
餘七百萬萬元（七百萬元之誤）則均由宇○○取得。……」云云，認上開上訴人等有
不法犯行，惟對於宇○○於何時？自何處得知亥○○有非屬正途之特殊管道？該管道
詳情為何？二人如何為犯意聯絡？分擔行為之內容為何？對於上訴人Ｆ○○等人如何
籌措一百萬元，於何時、何地、如何交付款項予宇○○？Ｆ○○等人係請求宇○○代
為行賄？抑或向宇○○行賄？亥○○是否知悉宇○○自考生處收受賄款？宇○○收取
Ｆ○○等人交付之賄款後將其中一百萬元交付亥○○，究係基於代考生行賄之意思，
抑或基於與亥○○共同收受賄賂之意思，如係基於共同受賄之意思聯絡，宇○○與亥
○○究竟如何約定分配賄款？均未能詳加調查，並於事實欄內詳為記載，實不足為適
用法律之依據，併有應於審判期日調查證據未依法調查之違誤。(2)原判決認上訴人天
○○與亥○○共同受賄係以「天○○因報考警大八十六年度二技班時，係經由行賄亥
○○而通過考試，因而知悉亥○○有不正管道可以讓考生進入警大就讀，且從中仲介
者有「傭金」可抽，因亥○○僅向每名考生收取八十萬元之賄款，至於向考生開價多
少及從中賺取多少差價則由仲介者各憑本事，遂萌生貪念，與亥○○共同基於對於違
背職務之行為要求賄賂之犯意聯絡，於八十七年五月間，向其原服務台北市政府警察
局刑警大隊之同事游宗照告稱有此管道，且每人需一百萬元。游宗照得知有此門路後
，即基於對於依據法令從事公務之人員，關於違背職務之行為期約與交付賄賂之犯意
而決意行賄，於同年六月中旬，在警大大門口交付現金一百萬元及其個人資料予天○
○收受。經天○○與亥○○聯絡後，本約定於台灣大學校門口見面，因天○○不知如
何前往，故又改於台北市來來大飯店門口見面。二人見面後，天○○僅將其中之八十
萬元及游宗照之個人資料交付予亥○○收受，天○○則從中分取二十萬元之賄賂」為
其論據，惟就天○○與亥○○間二人於何時、何地如何為犯意聯絡、行為分擔，並未
詳加記載，僅泛稱「從中仲介者有傭金可抽」「至於向考生開價多少及從中賺取多少
差價則由仲介者各憑本事」，遽認二人有共同受賄之故意，亦有未洽。(3)原判決認上
訴人Ｄ○○由同案被告鄭達麟處得悉可由亥○○透過不當之管道通過考試及行賄之價
碼，並知悉亥○○向每名考生收取八十萬元之賄款，至於向考生開價多少及從中賺取
多少差價則由仲介者各憑本事，且鄭達麟已從仲介劉建邦之過程中賺取差額四十萬元
，Ｄ○○乃向鄭達麟抱怨，鄭達麟自覺不好意思，即向Ｄ○○稱若其有辦法仲介考生
，將不賺取差額，讓其亦有賺錢機會。Ｄ○○因而萌生貪念，於八十七年七月十日、
十一日之警大二技班初試（即筆試）前二、三日北上找劉建邦、陳國民，嗣於陳國民
交付賄款後，聯絡鄭達麟再約亥○○前來收受賄款，因認上訴人Ｄ○○有與亥○○共
同收受賄賂犯行，惟就上訴人Ｄ○○與鄭達麟、亥○○間於何時、何地，如何為犯意
之聯絡，並未明白認定詳細記載，亦有可議。(4)原判決認上訴人地○○有與亥○○共
同收受賄賂係以地○○因介紹丑○○、寅○○行賄舞弊後「因見利潤甚豐，遂起貪念
，透過鄭達麟與亥○○共同基於對於違背職務之行為收受賄賂及變造公文書之犯意聯
絡，並基於概括之犯意，於八十七年四月間，連續自黃○○、Ｂ○○、庚○○、楊式
偉（地○○就以上四人均各賺取差價十萬元）、丁○○（地○○就此賺取差價二十萬
元）等五人處，收受賄賂後，交由鄭達麟轉交予亥○○收受。而亥○○於收得賄款後
，即利用其於八十六年在閱卷電腦上所設定之REMN程式於主機啟動核算成績時，依據
其先前所輸入之考生准考證號碼或姓名，竄改各該考生之各科成績分數或資績分數，
使各該考生得以達到錄取標準，因而變造其他同仁依職務所鍵入原本屬於正確之前開
考生成績。」為其論據，惟就上訴人地○○何時、何地，如何與鄭達麟、亥○○間為
犯意之聯絡，亦未詳加認定，均有未洽。(5)原判決認上訴人辛○○與天○○、但家齊
共同行賄，惟就上訴人辛○○究於何時、何地，如何與二人共同謀議，原判決事實欄
並未明白認定，詳為記載，已不足為適用法律之依據，自屬於法有違；再依原判決事
實記載，但家齊、天○○先行送賄款與亥○○後，上訴人辛○○於十分鐘後始駕車前
來會合，但家齊二人介紹亥○○與上訴人辛○○認識後天○○及但家齊即行離開，既
未親眼目睹上訴人送賄，又非與天○○等二人同時聯合送賄，原判決遽依共同行賄論
科亦欠妥適。(三)刑法第六十二條所謂發覺，固非以有偵查犯罪權之機關或人員確知其
人犯罪無誤為必要，而於對其發生嫌疑時，即得謂為已發覺；但此項對犯人之嫌疑，
仍須有確切之根據得為合理之可疑者，始足當之，若單純主觀上之懷疑，要不得謂已
發生嫌疑。查本件原判決認上訴人Ｇ○○係自白而非自首，係以「被告即上訴人Ｇ○
○於八十七年十月二十六日始經檢察官傳訊，然同案被告Ａ○○於同年月二十三日在
警訊中即已供稱：伊係經被告Ｇ○○之聯絡、介紹而認識另一同案被告宇○○，嗣並
由被告Ｇ○○偕其一同至台北市啟聰學校門口交付賄款及個人資料予宇○○等情，是
此際有偵查犯罪職權之警察機關之公務員，對於被告Ｇ○○可能共涉行賄罪嫌，於客
觀上自已產生合理之懷疑，而可認被告Ｇ○○於彼時即已為有偵查犯罪職權之警察機
關公務員所發覺，是其繼此之後在檢察官偵查中所為坦承犯行之供述，應屬自白，而
非自首」云云為其論據，惟查Ａ○○於八十七年十月二十三日之偵查筆錄，僅供稱：
「……後來在八十六年九月初在任職的警察學校與一名學校的長官（Ｇ○○）泡茶聊
天時就問他：『警大有一名叫陳國興（即宇○○）的教授你是否認識』，他告訴我認
識；……Ｇ○○就和我一起去警大找陳國興教授……開始只是純粹介紹認識，我當時
有向陳國興表示自己今年有報考警大，後來我趁長官Ｇ○○離座時，直接向陳國興詢
問……陳教授並告訴我『一個人一百萬』，我即告訴他有二人，我們並約定……在台
北市○○○路交流道附近之啟聰學校門口交錢，到了約定的日期早上六時三十分左右
我即開自己的……我下車並進入陳教授車內交付牛皮紙袋包裝的二百萬元及……」云
云，則依上所述，上訴人Ｇ○○似僅受上訴人Ａ○○之託，介紹上訴人Ａ○○與宇○
○（即陳國興）認識而已，尚難即認檢察官已發覺上訴人Ｇ○○犯共同行賄罪，則上
訴人Ｇ○○於接受檢察官以證人身分傳訊時坦承犯罪，有無刑法第六十二條自首之適
用，尚有研求之餘地，原判決遽認係自白而非自首，殊嫌速斷。次按犯罪事實應依證
據認定之；無證據不得推定其犯罪事實，刑事訴訟法第一百五十四條定有明文。原判
決認上訴人玄○○與Ａ○○共同行賄，並交付二百萬元予宇○○轉交與亥○○，係以
上訴人玄○○坦承曾款二百萬元予上訴人Ａ○○，且前開款中之八十萬元係自其
定期存款中解約所得為依據，惟上訴人Ａ○○於上述初次警訊中即已供述上訴人玄○
○並不知情，且稱：「她（指玄○○）不知道，她沒有與我一同去行賄，行賄後我也
沒有告訴她，我怕太多人知道會曝光」，況上訴人玄○○辯稱：伊僅係為伊婆婆即上
訴人Ａ○○之母親黃王滿子款，而前開八十萬係屬黃王滿子向其所借，伊不知Ａ○
○要該筆款項作何用云云，是否實在，亦有傳訊證人黃王滿子詳加調查之必要，原審
就上訴人玄○○與Ａ○○二人間如何就行賄為犯意之聯絡，未說明其認定及其依據，
僅以「Ａ○○用以行賄之款項，據其供稱既係向其母親黃王滿子取得，且其金額又高
達二百萬元，尤其，其中之八十萬元不但原屬被告玄○○之定期存款，也攸關被告玄
○○參加警大考試之成敗，則衡諸常情，被告Ａ○○斷無不為告知之理……」，即認
上訴人玄○○與Ａ○○有犯意之聯絡，並依共同正犯論處，尚難謂無認定事實不依證
據之違誤。再Ａ○○是否與玄○○間有犯意之聯絡，行為之分擔，應否以共同正犯論
科，亦待研求。另原判決認Ａ○○就關於交付賄賂之行為與同案被告Ｇ○○間，應以
共同正犯論；繼又認同案被告Ｇ○○「只是基於幫助被告Ａ○○以及同案被告玄○○
行賄之犯意……乃原判決認其與Ａ○○及玄○○係基於共同犯意之聯絡，自有未合」
，其理由亦相互矛盾。(四)按證據雖已調查而其內容尚未明瞭者，即與未經調查無異，
如遽行判決，仍屬應於審判期日調查之證據未予調查，其判決當然違背法令。查(1)本
件原判決認上訴人等有受賄及行賄之犯行，係以上訴人亥○○之供述及電腦名單內之
註記以及電腦答案卡有竄改為其依據，然觀之該電腦名單上於各報考人資料最後分別
註記「e」、「s」、「f」、「w」、「n」等英文字母，依上訴人亥○○指稱：「e」
是「even」表示「未定」，已談妥尚未收到錢； 「s」是「sure」，已確定並收到錢
；「f」是「flunk」，是不要的意思（因為他資格不符）； 「w」是誤輸入，本來要
輸入「e」；「n」是 「naive」，是有提到，但尚不知道要不要等語（偵查卷第一宗
第二七七頁反面）。然上訴人亥○○電腦列印名單中有「Ｓ」註記者，尚有黃永俊、
施紹良、徐東榮、孫玉成、藍維德、李世宇等多人，且成績亦均曾遭竄改，第一審
以無其他積極證據為由，諭知此部分無罪；再依上訴人亥○○對於收受賄賂之金額由
三十萬元至八十萬元不等，且其前後供述不一，而其餘上訴人等亦多否認行賄，則其
餘上訴人等應否負行賄罪責，即有就賄款之出入詳加調查，明白審認之必要；其次有
關答案卡部分，依原判決理由記載：「扣案答案卡第一次送請中央警察大學就該等答
案卡之「鉛筆墨跡鑑識」，該校乃就每一位考生之數張卡片中包括經塗改卡片及未經
塗改卡片者，所有卡片均採樣。其餘同一考生之卡片均經塗改者，部分考生之所有卡
片均採樣，部分考生則隨機採樣，八十六學年度答案卡一○九張採樣其中之七十八張
。而採樣時以黏有雙面碳膠之樣品座直接黏取答案卡劃有鉛筆墨跡之答案欄，每一張
答案卡採兩個不同題號上之答案欄。再就採得樣品以掃描電子顯微＼Ｘ射線能譜分析
法進行元素分析，分析時以掃瞄電子顯微鏡觀察選取含鉛筆碳墨之部分，畫面放大至
五百倍，蒐集整個畫面之Ｘ射線訊號達一定時間後，進行元素辨認（定性分析），結
果可測得鉛筆筆芯主要成分之一（黏土）所含之矽、鋁、鎂、鈣、鉀、鐵、鈦等元素
，其中同一樣品不同畫面測得之元素中以矽、鋁、鎂三種元素之波峰強度再現性最高
。乃以內建標準樣品進行矽、鋁、鎂三種元素之定量分析，最後以三種元素含量總和
為百分之百求出矽、鋁、鎂三種元素之百分含量。每一答案欄採得樣品均於鉛筆墨跡
部分擇取三個五百倍畫面進行分析；另再分析一個無鉛筆墨跡之五百倍畫面供為控制
樣品，以排除紙張表面成份干擾分析結果之可能性。計每一張採樣卡片測得六組鉛筆
墨跡部分之矽、鋁、鎂三種元素百分含量之數據以為分析，而鑑定結果與八十六學年
度答案卡有關者之結論為：考生答案卡含經塗改及未經塗改者，同一人所有未經塗
改之答案卡鉛筆墨跡成份均相同，同一人所有經塗改之答案卡鉛筆墨跡成份亦均相同
，但同一人經塗改與未經塗改之鉛筆墨跡成份均不相同。八十六年二技考生答案卡
所有經採樣分析之塗改鉛筆墨跡係分別由兩種含不同成份筆芯之鉛筆所劃成。八十六
年大學部及專修科考生答案卡所有經採樣分析之塗改鉛筆墨跡係由同一種成份筆芯之
鉛筆所劃成，但與用於塗改同年二技考生答案卡之兩種鉛筆筆芯成份均不同。」以上
有該校八十七年十一月二十五日（八七）校科字第八七五六三一號函所附鑑定書可考
（偵查卷第五宗第七十六頁至第八十二頁），足見上開鑑定之採樣及本於專業之數據
分析甚為完備詳細，而堪採取。至於第二次第一審再送請警大鑑定「該校八十七年度
大學部及二技班招生考試弊案成績異常考生答案卡成績一覽表關於成績空白原因及是
否能鑑定扣案答案卡確實之更改題號，該校函覆說明二載明：「另有關本校是否可明
確鑑定扣案答案卡（八十六學年度二技及專修科招生考試）之更改題號（以鉛筆墨跡
相同成分為判斷依據）部分，因扣案答案卡遭更改者，均係擦拭過之答案欄雖留有極
微量之碳墨，但均已滲入紙張纖維內，無法分析其成份，故已無法明確鑑定扣案答案
卡之更改題號。」等字義，有該校八十八年六月三十日（八八）校教字第八八二六八
○號函可稽（第一審卷第八宗第二四○頁）。經核上述兩次鑑定內容不同，第一次係
鑑定「鉛筆墨跡」，第二次係鑑定「更改題號」，而第二次鑑定之所以無法明確鑑定
者乃係扣案答案卡之「更改題號。」因扣案答案卡遭更改者，均係「擦拭過之答案欄
」雖留有極微量之碳墨，但均已滲入紙張纖維內致無法鑑定。是第二次鑑定因涉及擦
拭過之答案欄內碳墨極微量而無法鑑定」，然第一次鑑定採樣之答案欄上均有鉛筆墨
跡，所不同者僅係有經塗改及未經塗改者。故不得以第二次鑑定結果否定第一次完備
之採樣及翔實專業數據分析之結論。再查，扣案答案卡遭塗改之題號雖無法鑑定，然
由前揭二次鑑定函覆內容及扣案答案卡答案欄鉛筆墨跡痕跡，在在顯示答案卡確實有
遭塗改。而考生參加考試時，帶數支筆應試或塗改答案卡，雖符常情，惟遭塗改之答
案卡，或有可能非出於同一人之手，或有因自行塗改，或因錯遭塗改，或有因其他人
情因素而塗改，不一而足」（見壬○○、癸○○部分之判決書），既認第一次鑑定為
可採，且塗改之原因非一，竟逕認答案卡竄改與行賄間有相當因果關係，尚嫌速斷，
二次鑑定之結果何以不同，亦有傳訊鑑定人到庭查明釐清之必要。原審未詳審酌及
此，亦有調查職責未盡之違誤。(2)原判決認定上訴人宙○○有直接向亥○○行賄八十
萬元，係以上訴人宙○○自承於警大八十七年度二技班考試前確有領取八十三萬之現
金為其依據，惟查該八十三萬元現金是否作為行賄之用，又如何與亥○○聯絡並於何
時、何地交付，原審均未詳加調查明白審認，遽行判決，即有依法應調查之證據未予
調查之違誤。(3)上訴人未○○雖不否認曾交付鄭達麟一百十五萬元，惟一再辯稱該款
係屬借款，並聲請傳訊證人崔守中，且依卷內所示電腦名單中未○○之註記為「ｅ」
，依亥○○之解釋表示「未定」即未收到錢，上訴人是否有資格報考，本身應知之
甚詳，似無先行行賄後，發現資格不符再行退款情事，實情究何，亦有究明之必要。
(五)、按共同被告所為不利於己之供述，固得採為其他共同被告犯罪之證據，惟此項不
利之供述，依刑事訴訟法第一百五十六條第二項之規定，仍應調查其他必要之證據，
以察其是否與事實相符，自難專憑此項供述，為其他共同被告犯罪事實之認定，又共
同被告不利於己之陳述，固得採為其他共同被告犯罪之證據，惟此項不利之陳述，須
無瑕疵可指，而就其他方面調查，又與事實相符，始得採為其他共同被告犯罪事實之
認定。經查：(1)本件共同被告即上訴人亥○○於警訊中固坦承：「有陳國興（即宇○
○）、天○○、李三民、壬○○、鄭振堂及Ｃ○○等人介紹，陳國興介紹午○○、Ｅ
○○、申○○、Ｆ○○、甲○○、Ａ○○、己○○、玄○○及李憲德等人……代價每
名實際到我手裡大概新台幣拾萬元至新台幣伍拾萬元」，如屬不虛，則上訴人宇○
○交付與上訴人亥○○之賄款，至少應在二百四十萬元以上，乃原判決事實竟認定上
訴人宇○○連續向Ａ○○、玄○○、Ｆ○○等八名考生各收受賄款一百萬元（共八百
萬元），並於數日後之八十六年九月間某日，在警大旁之大崗國中對面倉庫之停車場
內，交付內裝一百萬元及前開八名考生個人之資料袋予亥○○，足見上訴人亥○○之
上開自白顯有瑕疵。再上述Ｆ○○等六人自始即否認與宇○○及亥○○認識，如何交
付賄款，事實亦欠明瞭。又原判決既認定上訴人宇○○係「介紹」上述考生再將賄款
及個人資料轉交與亥○○，則上訴人宇○○究係共同行賄或共同受賄，亦饒有研求之
餘地。另上訴人午○○辯稱伊係榜首，上訴人酉○○辯稱伊係八十六年二技班消防組
第一名錄取云云，如果不虛似又無行賄之必要，實情究何，亦有推求之餘地。(2)上訴
人甲○○始終否認有行賄情事，而上訴人戌○○等人亦否認有將賄款交付與上訴人甲
○○，原審據此撤銷第一審關於收受賄賂罪刑部分不當之判決，改判諭知該部分無罪
，則共同被告即上訴人亥○○自白上訴人甲○○曾向其行賄，是否與事實相符，亦有
推求之餘地，原審遽認上訴人甲○○與戌○○等人有共同交付賄賂犯行，似嫌速斷。
(3)共同被告亥○○於偵查中，雖曾表示上訴人巳○○有透過案外人李三明行賄九十萬
元，然旋於第一審審理中即予以否認，而李三明業已死亡，且未於本案為任何之證言
，原審僅依亥○○前後不一，顯有瑕疵之自白，予以論罪科刑；尚嫌速斷。(4)上訴人
壬○○、癸○○部分，亥○○雖亦曾自白「壬○○於八十六年考試前，在我上電腦課
下課後，他來找我……」，「（他指壬○○）某日我下課回辦公室時，他拿現金六十
萬或七十萬，幫他弟弟行賄」，惟隨即於警訊中稱：「壬○○交給我多少，我忘了」
，前後供述已相矛盾，又上訴人壬○○辯稱：「伊於八十六年六月間畢業後，即派至
苗栗縣警察局大湖分局擔任巡官，公務繁忙，不可能與素無情誼之亥○○聯絡」云云
，並曾聲請調查上訴人壬○○何時結束課程畢業離校，以證明亥○○所稱：「在我上
他電腦課下課後，他（指壬○○）來找我」並非事實，實情究何？亦有究明之必要。
(5)上訴人乙○○、Ｃ○○、酉○○、卯○○部分：共同被告亥○○於警訊中雖供稱：
「……鄭振豐介紹乙○○一人，Ｃ○○介紹卯○○一人，另有酉○○、Ｃ○○、天○
○等人是直接與我接觸的，代價每名實際到我手裡大概新台幣拾萬元至新台幣伍拾
萬元」，惟隨後於警訊中則供稱：「卯○○、Ｃ○○基於情誼關係，我未向他們收取
賄款」，前後已相矛盾，又上訴人乙○○係經鄭振豐介紹認識亥○○，惟亥○○於警
訊中已供稱：「……鄭振豐於八十六年時有事到警大，鄭振豐和乙○○同是北縣之同
事，……並未談及考警大事」，再上訴人酉○○始終否認與亥○○認識，則上訴人乙
○○、Ｃ○○、酉○○、卯○○等究竟如何行賄？其交付賄款之金額、時間、地點又
何？原判決未詳加認定記載，僅以「不詳時間、地點」轉交或交付與亥○○收受，亦
嫌速斷。(6)原判決認定上訴人寅○○、丑○○、丁○○三人分別透過地○○及丑○○
將八十萬元、寅○○四十萬元、丁○○一百四十萬元先後交付與地○○，再由地○○
將丑○○八十萬元轉交與鄭達麟，再交亥○○及向鄭達麟借二十萬元連同丁○○交付
之一百萬元補齊一百六十萬元後交付鄭達麟，再由鄭達麟轉交與亥○○收受。如屬不
虛，則地○○及鄭達麟均無「傭金」可得，顯與前述認地○○「見利潤甚豐，遂起貪
念」而仲介考生之認定，互有矛盾。又地○○於警局初訊時供稱上訴人寅○○於八十
七年五至六月間，與上訴人丁○○一起到警大第四停車場，分別交予八十萬及一百萬
元；嗣於檢察官偵訊時改稱寅○○與丁○○，在第四停車場內交給他錢，其中『洪』
六十萬元，事後再給二十萬元，『吳』一百萬元；第一審八十八年五月十五日調查時
又供稱『時間我忘了，地點在警大的停車場，他（指寅○○）說是八十萬元，我沒有
看，我直接交給鄭了（指鄭達麟）』；八十八年五月二十九日訊問時，則稱『寅○○
那時只帶四十萬元，而丁○○帶一百萬元，二人共有一百四十萬元，且在他們交款的
前一天，我向鄭借二十萬元，補足一百萬元後，交給鄭了』；八十八年六月一日所做
之自白書及原審審理時，又為附合前開八十八年五月二十九日供詞而稱說交付上訴人
寅○○四十萬元。以上對於上訴人寅○○交付行賄之金額不僅前後不一，已顯瑕疵，
且其所供亦違反經驗法則，則上訴人寅○○究竟交付多少賄款與地○○亦待探求。(7)
原判決依共同被告地○○之自白書認定上訴人Ｂ○○（原名黃永文）、庚○○與地○
○聯繫後確認行賄價碼每人九十萬後，乃各自準備九十萬元，駕車經地○○安排與鄭
達麟見面後，二人即在車內各取出現金九十萬元及個人資料交付與鄭達麟收受，鄭達
麟在二人離去後，取出其中二十萬元交與地○○，再將一百六十萬元轉交與亥○○收
受，如屬無訛，則地○○因介紹二人獲得傭金二十萬元，而鄭達麟竟將收受之一百六
十萬元全數交付與亥○○並無所獲，顯違經驗法則，又上訴人Ｂ○○、庚○○二人既
係親自交付賄款與鄭達麟，何以鄭達麟於第一審審理中無法指認上訴人？再依原判決
事實認定上訴人黃○○交付賄款九十萬元與地○○後，地○○僅將其中之八十萬元交
與鄭達麟再由鄭達麟轉交與亥○○收受，則鄭達麟交付與亥○○之賄款若干？鄭達麟
有無抽取傭金？亦有究明之必要。綜上所述，原判決尚有諸多違誤，上訴人等上訴意
旨，分別指摘原判決關於主文第一項部分不當，非無理由，應認有撤銷發回之原因。
至上訴人等分別被訴不另諭知無罪部分；本於裁判不可分原則，應一併發回更審，以
資適法。
貳、駁回部分：（丙○○、Ａ○○部分）
查第三審上訴書狀，應敘述上訴之理由，其未敘述者，得於提起上訴後十日內補提理
由書於原審法院，已逾上述期間，而於第三審法院未判決前仍未提出上訴理由書狀者
，第三審法院應以判決駁回之，刑事訴訟法第三百八十二條第一項、第三百九十五條
後段規定甚明。本件上訴人丙○○違反貪污治罪條例案件，不服原審判決，經於九十
年九月十日提起上訴，但並未敘述上訴理由，迄今逾期已久，於本院判決前仍未提出
，依上開規定，其上訴即非合法。次查刑事訴訟之上訴制度，其允許受不利益判決之
被告得可上訴，乃在許其為自己之利益，請求上級法院救濟而設，故被告不得為自己
之不利益而提起上訴。查本件原判決就上訴人Ａ○○八十七年行賄部分（仲介蔡博元
等六人部分），已維持第一審諭知上訴人無罪之判決，該部分之判決對上訴人並非不
利益，揆諸上開說明，上訴人即不得提起第三審上訴，其竟仍提起上訴，亦非合法，
均應予駁回。
據上論結，應依刑事訴訟法第三百九十五條、第三百九十七條、第四百零一條，判決
如主文。
中      華      民      國    九十一    年      七      月     十八     日
                              最高法院刑事第十一庭
                                  審判長法官  呂  潮  澤
                                        法官  白  文  漳
                                        法官  陳  世  雄
                                        法官  孫  增  同
                                        法官  林  開  任
      右正本證明與原本無異
                                              書  記  官
中      華      民      國    九十一    年      七      月    二十三    日
